ACORDAO-COMPLETO-2421856

ACÓRDÃO 2124/2020 ATA 30/2020 - PLENÁRIO

VISTOS, relatados e discutidos estes autos de acompanhamento destinado a avaliar a execução orçamentária e financeira da dívida pública federal em 2019 em face do Plano Anual de Financiamento (PAF) do exercício, e analisar os principais agregados e indicadores de vulnerabilidade, de sustentabilidade e financeiros do endividamento brasileiro no período,
ACORDAM os Ministros do Tribunal de Contas da União, reunidos em Sessão do Plenário, diante das razões expostas pelo Relator, em:
9.1. informar à Comissão Mista de Planos Orçamentos Públicos e Fiscalização do Congresso Nacional, bem como às Comissões de Assuntos Econômicos e de Transparência, Governança, Fiscalização e Controle e Defesa do Consumidor do Senado Federal e às Comissões de Finanças e Tributação e de Fiscalização Financeira e Controle da Câmara dos Deputados que, em relação à evolução da dívida pública federal entre os exercícios financeiros de 2018 e 2019:
9.1.1. houve piora nos seguintes indicadores de vulnerabilidade: Dívida Líquida do Setor Público em relação ao PIB (de 54,1% para 55,7%) ; Dívida Pública Federal em relação ao PIB (de 56,8% para 58,6%) ; período de maturação dos títulos da Dívida Pública Mobiliária Federal Interna - DPMFi (de 4,1 anos para 4,0 anos) ; proporção de títulos vincendos em doze meses em relação ao estoque total da DPMFi (de 16,3% para 18,7%) ; proporção de títulos pós-fixados (Selic) em relação ao estoque total da DPMFi (de 35,5% para 38,9%) ; e proporção de títulos prefixados em relação ao estoque total da DPMFi (de 33,0% para 31,0%) ;
9.1.2. houve melhora nos seguintes indicadores financeiros: custo médio acumulado da Dívida Pública Federal (de 9,86% para 8,71%) ; custo médio de emissão em oferta pública de títulos da DPMFi (de 7,64% para 6,94%) ; taxa implícita da Dívida Líquida do Setor Público (de 11,5% para 10,0%) ; e juros nominais (de 5,5% do PIB para 5,1% do PIB) ;
9.2. encaminhar cópia deste acórdão à Secretaria do Tesouro Nacional e ao Banco Central do Brasil;
9.3. apensar os autos ao TC Processo 018.177/2020-4, com fulcro no art. 36, caput, da Resolução-TCU 259/2014.

Acompanhamento da execução financeira e orçamentária e do plano anual de financiamento da dívida pública federal e seus principais indicadores.

Banco Central do Brasil; Secretaria do Tesouro Nacional.

3. Interessados/Responsáveis: não há.

13.1. Ministros presentes: José Mucio Monteiro (Presidente), Walton Alencar Rodrigues, Benjamin Zymler, Augusto Nardes, Aroldo Cedraz, Raimundo Carreiro, Ana Arraes, Bruno Dantas (Relator) e Vital do Rêgo.
13.2. Ministros-Substitutos presentes: Marcos Bemquerer Costa, André Luís de Carvalho e Weder de Oliveira.

BRUNO DANTAS

Por registrar as principais ocorrências havidas no andamento do processo até o momento, resumindo os fundamentos das peças acostadas aos autos, adoto como relatório, com os ajustes necessários, a instrução da secretaria responsável pela análise da demanda (peça 37) , que contou com a anuência do corpo diretivo da unidade (peças 38-39) :
"I. INTRODUÇÃO
I.1 Objetivo Geral.
1. Trata-se de acompanhamento para avaliar a execução orçamentária e financeira da dívida pública federal em 2019 em face do Plano Anual de Financiamento (PAF) do exercício, e analisar os principais agregados e indicadores de vulnerabilidade, de sustentabilidade e financeiros do endividamento brasileiro no período, conforme registro Fiscalis 253/2019 e Portaria de Fiscalização - Semag 28, de 29/01/2019 (peça 13) .
2. O acompanhamento da execução orçamentária e financeira da despesa e da receita do PAF, com vistas a subsidiar o Relatório e Parecer Prévio sobre as Contas do Presidente da República, referente ao exercício de 2019, nos termos do item 9.3.1 do Acórdão 2964/2018-TCU-Plenário (TC Processo 040.150/2018-6) , de relatoria do ministro Bruno Dantas, enquadra-se no âmbito do acompanhamento periódico e permanente sobre a gestão da Dívida Pública Federal, com ênfase no cumprimento dos limites e condições relevantes para o equilíbrio intertemporal das contas públicas.
I.2 Visão Geral do Objeto
Referencial conceitual
3. De acordo com o Guia sobre Auditoria da Dívida Pública (Exposure Draft of GUID 5250) da Intosai, (International Organization of Supreme Audit Institutions) , 'uma definição ampla de dívida responde às seguintes questões: Quais órgãos e entidades em um país assumem dívidas? Quais conceitos ou instrumentos constituem dívida em um país e como ela é compilada?'. Em geral, a dívida pública inclui passivos domésticos e externos e outros compromissos incorridos diretamente por entes e órgãos públicos.
4. A depender da estrutura conceitual e normativa de cada país, esses compromissos podem incluir títulos e valores mobiliários, empréstimos bancários, arrendamentos de longo prazo, garantias dadas pelo governo, emissões da moeda doméstica ou passivo da Autoridade Monetária, valores de regimes de poupança pública, empréstimos de governos estrangeiros e de organismos internacionais ou multilaterais, passivos decorrentes de fundos de pensão e de cuidados com a saúde pública e fornecedores ou contas a pagar.
5. O Guia sobre Auditoria da Dívida Pública (Exposure Draft of GUID 5250) da Intosai ainda define o gerenciamento da dívida pública como o processo de formular e executar uma estratégia para administrar a dívida de modo a levantar o montante requerido de financiamento ao mais baixo custo possível no médio e longo prazo, consistente com um grau prudente de risco. Em consonância com essa conceituação, os objetivos do gerenciamento da dívida são atender aos requerimentos de empréstimos do governo; tomar emprestado ao menor custo possível nos horizontes de médio e longo prazo; manter um grau prudente de risco na carteira de dívida; e, atender a quaisquer outros objetivos estabelecidos pelo governo, tais como o desenvolvimento e manutenção de um mercado eficiente para os valores mobiliários de dívida do governo.
Plano Anual de Financiamento
6. O Plano Anual de Financiamento (PAF) é um documento elaborado e divulgado pela Secretaria do Tesouro Nacional que declara a estratégia de financiamento da DPF e contempla as diretrizes e os parâmetros para sua gestão ao longo do ano. O estoque da DPF, sua composição e estrutura de vencimentos estão delineados para o curto prazo no PAF do exercício. O caminho entre o curto prazo, ou posição do final do exercício, e a estrutura ideal de longo prazo consiste no escopo do planejamento de médio prazo.
7. De acordo com o PAF 2020, o exercício de médio prazo consiste em projetar estratégias de emissões de títulos para os dez anos seguintes, supondo diferentes cenários. Essas estratégias resultam em projeções da trajetória da composição e da estrutura de vencimentos da DPF no médio prazo (vide Figuras 3 e 4 do PAF 2019) . O planejamento de médio prazo é essencial para verificar a aderência das estratégias de curto prazo aos objetivos de longo prazo.
8. A STN tem documentos que apresentam objetivos de médio (peça 35) e longo prazo (peça 36) , mas as condições de incerteza da economia brasileira e de demanda dos títulos públicos ainda impõem uma composição e estrutura de vencimentos de curto prazo, ou de final de exercício, distantes daqueles objetivos mais alongados. Eis os intervalos indicativos da estrutura ideal de longo prazo especificados no PAF 2019:
	Indicadores
	Referência (%) 
	Intervalo (%) 

	Prefixados
	40,0
	+ ou - 2,0

	Índice de Preços
	35,0
	+ ou - 2,0

	Taxa Flutuante
	20,0
	+ ou - 2,0

	Câmbio
	5,0
	+ ou - 2,0

	% Vincendo em 12 meses
	20,0
	+ ou - 2,0

	Prazo Médio (anos) 
	5,5
	+ ou - 0,5

9. O ponto de partida do PAF 2019 é a estimativa das necessidades bruta e líquida de financiamento do governo federal para o exercício. A necessidade bruta conjuga os vencimentos projetados da DPF (R$ 747 bilhões) referentes à dívida interna em mercado (R$ 639,2 bilhões) , em encargos no Bacen (R$ 95,2 bilhões) e à dívida externa (R$ 12,6 bilhões) ; das demais despesas (R$ 259,2 bilhões) , inclusive cobertura do déficit primário; e, das honras de garantia (R$ 8,4 bilhões) .
10. Para se chegar à necessidade líquida se subtrai da necessidade bruta os recursos orçamentários estimados (R$ 234,9 bilhões) , compostos pelas fontes livres (R$ 164,8 bilhões) e exclusivas (R$ 70,1 bilhões) projetadas. O cenário básico para o ambiente doméstico considerado pela Secretaria do Tesouro Nacional projetou necessidades bruta e líquida de financiamento do governo federal de, respectivamente, R$ 1.014,6 e R$ 779,7 bilhões.
11. As necessidades de financiamento apresentadas no PAF 2019 não correspondem ao montante de títulos a serem emitidos durante o exercício por cinco motivos. O primeiro é decorrente de eventual aumento ou diminuição do colchão de liquidez da dívida. Essa reserva pode ser reforçada por compras no mercado de títulos ou pelo ingresso de receitas livres ou exclusivas acima dos valores projetados. O colchão de liquidez também pode ter seus recursos usados para resgate em momentos de expectativas divergentes de preço entre o Tesouro e os compradores, diminuindo, portanto, a reserva de liquidez.
12. Além da reserva de liquidez representada pelo colchão da dívida, também não foi computado na programação do PAF o superávit financeiro a ser usado no exercício, de acordo com o PAF 2019, para evitar dupla contagem. Também não são computados no Plano os passivos contingentes, mesmo quando têm dotação autorizada, como é o caso do FCVS. São de igual modo desconsideradas as emissões do Tesouro Direto, as emissões diretas com e sem financeiro, assim como as operações de troca de títulos.
13. Ademais, a necessidade de financiamento ex-ante, explicitadas no PAF, só considera as projeções de fluxos derivados de emissões realizadas até 31/12/2019, ou seja, não estão consideradas na programação as colocações de curtíssimo prazo. De acordo com o Relatório Anual da Dívida (RAD) 2019: 'Emissões ocorridas após essa data podem aumentar os vencimentos dentro do próprio exercício de 2020 (sic) , mas também resultam no ingresso de recursos para atender à necessidade de financiamento.' A despeito disso, os diferentes conceitos de necessidade bruta e líquida ex-ante e ex-post dificultam, mas não impedem a conciliação das necessidades de financiamento planejada e realizada.
14. A precificação dos títulos na apuração do estoque da DPF foi feita pela STN, até 2019, usando dois critérios distintos. O primeiro, denominado Estoque pela TIR (Taxa Interna de Retorno) é apurado usando a TIR das emissões como taxa de desconto para a determinação do valor presente dos títulos. O outro é denominado estoque por apropriação e demonstra os saldos dos valores originais no momento da emissão, acrescidos da variação de seus indexadores, do cupom de juros e do ágio ou deságio apropriados para registro no Sistema Integrado de Administração Financeira do Governo Federal (Siafi) . Independentemente do critério de mensuração, na data de vencimento dos títulos seus valores de pagamento são idênticos.
15. Essas metodologias distintas também não afetam os preços dos títulos nos leilões, que dependem da demanda de mercado e das necessidades do Tesouro, nem os pagamentos antecipados, que são feitos a valor de mercado. O Relatório Final do Grupo de Trabalho - Estoque da Dívida propôs duas alterações para o cálculo do estoque, de forma a resolver o problema da divergência entre o valor extraído do Siafi e o gerado a partir do Sistema Integrado da Dívida (SID) . A primeira alteração foi objeto de auditoria financeira no âmbito do TC Processo 033.588/2019-8, de relatoria do ministro Bruno Dantas, que encontrou divergência na classificação das despesas correntes e de capital relativas à dívida.
16. A segunda alteração, já acolhida pela Lei de Diretrizes Orçamentárias (LDO) de 2019, substitui o IGP-M pelo IPCA - IBGE como índice de atualização monetária a ser usado a partir de 2020. Em prazos longos é possível verificar a convergência de variação entre os dois indexadores. Para períodos mais curtos o IGP-M é mais volátil, porque contém, em sua cesta, bens comercializáveis que são impactados pela variação do dólar dos Estados Unidos.
17. Um dos aspectos essenciais para a estimativa do período seguinte é a projeção dos diferentes indexadores para cada um dos títulos. A STN, atendendo solicitação de informação da equipe de auditoria, apresentou os valores mensais projetados e realizados em 2019 para seus títulos e contratos (peça 21) . Eis duas medidas descritivas, a média e o desvio-padrão, calculadas pela equipe a partir dos dados fornecidos pela STN, para esses valores projetados e realizados dos principais indexadores dos títulos e contratos do Tesouro Nacional (peça 28) . Elas mostram que a volatilidade do IGP-M é o dobro da volatilidade do IPCA, se medida pelo desvio-padrão, no exercício de 2019:
Média e desvio-padrão dos indexadores projetados e realizados
	Inde-xador
	IGP-DI (% a.m.) 
	IGP-M (% a.m.) 
	IPCA (% a.m.) 
	Selic (% a.m.) 
	Dólar (USD/BRL) 

	2019
	projeção*
	Reali-zado
	projeção*
	Reali-zado
	projeção*
	Reali-zado
	projeção*
	Reali-zado
	projeção*
	Realiz-ado

	média
	0,33
	0,62
	0,33
	0,59
	0,33
	0,35
	0,57
	0,48
	3,84
	3,94

	Desv. pad.
	0,10
	0,61
	0,10
	0,70
	0,10
	0,35
	0,06
	0,06
	0,02
	0,18

Fonte: Dados da STN e elaboração da equipe de auditoria.
Estatísticas oficiais do Brasil
18. Os oito agregados de endividamento público brasileiro divulgados pela Secretaria do Tesouro Nacional e pelo Banco Central do Brasil (Bacen) mais relevantes para o acompanhamento da sustentabilidade fiscal da União são a Dívida Pública Federal (DPF) , a Dívida Consolidada (DC) , a Dívida Consolidada Líquida (DCL) , a Dívida Líquida do Setor Público (DLSP) e as Dívidas Bruta e Líquida do Governo Geral (DBGG e DLGG) e do Governo Central (DBGC e DLGC) . Essas métricas são apresentadas em valores correntes da moeda doméstica e sob a forma de razão, em que o denominador é o Produto Interno Bruto ou a Receita Corrente Líquida. Elas se diferenciam pelo objetivo, abrangência institucional, contabilização de ativos e ambientes institucionais de coleta das informações.
19. A Dívida Pública Federal corresponde à soma da dívida mobiliária pública federal interna com a dívida pública federal externa (mobiliária e contratual) . Tem por objetivo suprir as necessidades de financiamento do governo federal, presente e pretéritas. É usada, adicionalmente, para desenvolver uma estrutura a termo da taxa de juros interna e externa, em reais, em dólares e em euros. Abrange os títulos em mercado, inclusive os encargos do Banco Central, não contabiliza ativos e seu estoque é apurado pela taxa interna de retorno das emissões como taxa de desconto para a determinação do valor presente dos títulos.
20. A DC ou fundada é o montante total, apurado sem duplicidade, das obrigações financeiras assumidas em virtude de leis, contratos, convênios ou tratados e da realização de operações de crédito para amortização em prazo superior a doze meses. A Dívida Consolidada Líquida (DCL) é igual à Dívida Consolidada (DC) menos as disponibilidades de caixa, as aplicações financeiras e os demais haveres financeiros. O entendimento sobre a composição dos demais haveres financeiros engloba os valores a receber líquidos e certos (devidamente deduzidos das respectivas provisões para perdas prováveis reconhecidas nos balanços) , como empréstimos e financiamentos concedidos.
21. Não são considerados como haveres financeiros na DCL os créditos tributários e não-tributários (exceto os empréstimos e financiamentos concedidos) reconhecidos segundo o princípio da competência, por meio de variações ativas; os valores inscritos em Dívida Ativa; outros valores que não representem créditos a receber, tais como Estoques e contas do Ativo Imobilizado; os adiantamentos concedidos a fornecedores de bens e serviços, a pessoal e a terceiros; depósitos restituíveis e valores vinculados; e participações permanentes da unidade em outras entidades sob a forma de ações ou cotas. Tanto a DC quanto a DCL não serão abordadas nesse relatório, uma vez que fazem parte do acompanhamento do Relatório de Gestão Fiscal do Governo Federal.
22. O indicador mais abrangente é a DLSP que mensura, pela ótica do financiamento, o impacto das operações do setor público sobre a demanda agregada. Essa medida alcança, além do Governo Federal, as empresas estatais não financeiras e o Banco Central do Brasil, que a publica em base mensal a partir dos dados fornecidos pelos detentores das dívidas do setor público registrados na contabilidade do sistema financeiro, de informações gerenciais dos sistemas de liquidação e custódia de títulos públicos e dos dados oriundos do balanço de pagamentos. De acordo com o Manual de Estatísticas Fiscais, as informações são compiladas por segmento do setor público não financeiro e, também, de forma consolidada, permitindo ampla visão da situação fiscal do país.
23. A Dívida Bruta do Governo Geral (DBGG) abrange o total de débitos do Governo Federal (inclusive a Previdência Social) , dos governos estaduais e dos governos municipais com o setor privado, o setor público financeiro e o resto do mundo. Os débitos são divulgados pelo Bacen em base mensal e mensurados pelos valores brutos, sendo aqueles vinculados ao setor externo convertidos para a moeda doméstica pela taxa de câmbio (compra) de final de período, repetindo a metodologia usada para as obrigações e haveres externos da DLSP. Estão excluídos desse indicador de endividamento bruto as empresas estatais e, parcialmente, o Banco Central do Brasil, pois as operações compromissadas da Autoridade Monetária com títulos públicos fazem parte da DBGG.
24. A Dívida Líquida do Governo Geral corresponde ao endividamento líquido do Governo Federal (inclusive Previdência Social) e dos governos das outras esferas junto aos sistemas financeiros público e privado, ao setor privado não financeiro e ao resto do mundo. A estrutura da DLGG é parecida com a estrutura da DLSP, exceto pela exclusão dos ativos e dos passivos do Banco Central e das empresas estatais das três esferas.
25. Para cada um dos agregados de dívida, quais sejam a DPF, a DBGG e a DLSP, há três grupos de indicadores para avaliação dos riscos associados à dívida pública. Os indicadores de vulnerabilidade mensuram o risco que as condições econômicas correntes impõem à dívida. Os indicadores de sustentabilidade avaliam a capacidade do governo para enfrentar contingências eventuais considerando os cenários ou circunstâncias esperadas. Os indicadores financeiros mostram o desempenho de mercado da dívida.
26. Uma abordagem prevalente para a definição de dívida externa assume que os débitos de residentes com não residentes são dívida externa. No entanto, até janeiro de 2019 o Bacen classificava como dívida externa apenas aquela emitida em moeda estrangeira. Isso foi alterado com a reclassificação de dívida anteriormente enquadrada como interna para o agregado de dívida externa. Nas estatísticas da DPF a dívida externa é composta pelos títulos e contratos emitidos em moeda estrangeira.
I.3 Aspectos metodológicos, escopo e procedimentos de auditoria
Aspectos metodológicos
27. A metodologia do trabalho consistiu inicialmente na leitura pormenorizada dos PAFs e RADs do triênio 2017-2019, assim como dos relatórios mensais da dívida, que trazem informações relevantes para a compreensão e confirmação dos valores apresentados no PAF 2019 e RAD 2019. Também se levou em consideração os objetivos de planejamento de médio e longo prazo (peças 35/36) para avaliação dos indicadores projetados e realizados.
28. Eventual conciliação dos números de execução orçamentária e financeira dos dois documentos exige extração de relatórios no SIOP ou no Tesouro Gerencial e confirmação dos valores, inclusive das alterações no colchão de liquidez da conta única, uma das principais variáveis de suporte à execução da estratégia da dívida. Entenda-se execução orçamentária como o empenho das despesas e execução financeira como o pagamento da despesa.
Escopo
29. A abrangência do acompanhamento alcança a DPF e outros indicadores de dívida, uma vez que o comando da fiscalização menciona a execução orçamentária e financeira. Portanto, foi efetuada a apreciação de mais cinco agregados de endividamento, quais sejam a DBGG, a DLGG, a DLSP, a DBGC e a DLGC. Não integram o escopo conceitual da fiscalização a DC e a DCL, uma vez que são objeto do acompanhamento periódico do Relatório de Gestão Fiscal, realizado em base quadrimestral.
30. Quanto à abrangência temporal, para se ter uma ideia da trajetória da dívida é necessário verificar os indicadores, pelo menos, do exercício anterior e, de preferência, em intervalo de tempo que permita uma perspectiva do comportamento passado dos indicadores. Em relação à delimitação institucional, o foco do acompanhamento é a Secretaria do Tesouro Nacional e o Banco Central do Brasil.
Procedimentos de auditoria
31. O presente roteiro de análise para o acompanhamento da dívida tem quatro tópicos, dois dos quais segregam a análise dos títulos em mercado e no Bacen. O primeiro tópico compreende a verificação da aderência das emissões ao PAF pela comparação dos indicadores do estoque (em unidades monetárias e em percentual do PIB) , da composição por título e da estrutura de vencimentos da dívida no PAF aos resultados obtidos e relatados no RAD. O segundo tópico examina a execução orçamentária e financeira, que está dividida em três subtópicos, quais sejam emissões, resgates e variação da subconta da dívida (fontes 43 e 44, entre outras) .
32. As emissões retratam a receita realizada, os registros orçamentários das operações de emissão (competitivas, diretas e de troca) e as fontes de alocação da receita arrecadada. Os resgates alcançam a despesa executada e as saídas de caixa, os registros orçamentários das operações de resgate e os valores de juros, encargos, amortização e atualização monetária. O terceiro tópico compreende a conferência da aplicação dos recursos oriundos do endividamento e o quarto é a apuração de indicadores financeiros, de vulnerabilidade e de sustentabilidade da dívida pública ao final do exercício.
33. Os montantes apresentados nas necessidades de financiamento não consideram os débitos decorrentes de reconhecimentos de passivos contingentes no exercício de execução do PAF. Os passivos prováveis são estimados no Anexo de Riscos Fiscais das LDOs e a dotação é autorizada na LOA, mas a emissão quase sempre é menor do que a prevista. O passivo contingente mais significativo é representado pela securitização de créditos do Fundo de Compensação das Variações Salariais (FCVS) e há um significativo atraso no fluxo de novação anual face ao prazo limite da lei que o instituiu.
34. Posteriormente, a fim de subsidiar o acompanhamento, foi encaminhado o Ofício de Requisição TCU/Semag (peça 17) , requerendo informações sobre a execução orçamentária e financeira dos seguintes tópicos relacionados à implementação da estratégia da dívida no exercício: detalhamento mensal do Plano; detalhamento por título, vencimento e valores previstos e realizados das carteiras Mercado e Bacen; demais operações planejadas e realizadas, tais como troca, compra antecipada, emissões diretas; classificação orçamentária das despesas primárias pagas com fontes de emissão de títulos; compra de moeda estrangeira e indexadores antecedentes e posteriores.
35. Em resposta ao Ofício 1-173-2019-TCU/SEMAG, foi encaminhada documentação constante as peças 21-28, bem como o Ofício-SEI 55161/2020/ME, de 3/3/2020 (peça 19) , com resposta aos questionamentos feitos pelo supervisor e pela equipe de auditoria. Após a análise inicial das peças recebidas, foram feitas reuniões no Banco Central e na STN para tratar, respectivamente, da reclassificação ocorrida nas estatísticas fiscais de valores da dívida interna para a dívida externa e da securitização dos passivos relacionados ao Fundo de Compensação de Variações Salariais.
Passivos oriundos do FCVS
36. Os auditores obtiveram a Nota Técnica 261/2019 - BCB/DERAD, de 12/7/2019 (peça 30) , que 'examina os efeitos, para o Sistema Financeiro Nacional, da demora ou ausência de novação de créditos contra o Fundo de Compensação das Variações Salariais (FCVS) homologados e auditados pela Caixa Econômica Federal'. Essa discussão ocorre no âmbito do TC Processo 018.724/2019-1 da SecexFinanças, de relatoria do ministro Augusto Nardes, que realiza auditoria operacional no FCVS.
37. A programação na lei orçamentária de 2019 está especificada na ação 00Q3 - Assunção, Reconhecimento, Novação de Dívidas de Entidades Públicas e do Fundo de Compensação das Variações Salariais- FCVS. Para uma dotação de R$ 18.788 milhões, foi empenhado e pago o valor de R$ 1.596 milhões, equivalente a 8,5% da dotação inicial. De acordo com a STN, 'esses valores não são considerados na necessidade de financiamento do Tesouro Nacional devido ao elevado grau de incerteza relacionado ao momento do reconhecimento dessas dívidas.'.
Outros trabalhos que subsidiaram a presente análise
38. A equipe de auditoria participou das discussões e reuniões do levantamento sobre os leilões de títulos do Tesouro, no âmbito do TC Processo 027.831/2019-1, relatoria do ministro Bruno Dantas, assim como das reuniões da auditoria financeira referente à unificação das metodologias de mensuração e classificação do estoque da DPF por apropriação e pela taxa interna de retorno - TIR (TC Processo 033.588/2019-8) . A equipe também teve acesso à análise relativa à antecipação da devolução dos recursos do Banco Nacional de Desenvolvimento Social - BNDES ao Tesouro Nacional ocorrida em 2019, relatada no processo apartado das Contas do Presidente da República (TC Processo 039.532.2019-4, relatoria do ministro Bruno Dantas) .
II. ACOMPANHAMENTO
II.1 Aderência das emissões da Dívida Pública Federal ao Plano Anual de Financiamento de 2019
39. De acordo com o Plano Anual de Financiamento (PAF) da Dívida Pública Federal (DPF) para 2019, a necessidade líquida de financiamento do Tesouro Nacional no exercício seria de R$ 779,7 bilhões, resultado de uma necessidade bruta de R$ 1.014,6 bilhões, deduzidos os recursos orçamentários de R$ 234,9 bilhões. Essa necessidade bruta está dividida em R$ 639,2 bilhões de vencimentos da dívida interna em mercado, R$ 267,6 bilhões para financiamento de outras despesas, R$ 95,2 bilhões de encargos no Banco Central e R$ 12,6 bilhões de vencimentos da dívida externa. Eis o comparativo entre o programado e o executado.
Necessidade de financiamento: programado x executado em 2019
R$ bilhões

	Programado
	Executado
	Diferença

	 (=) Necessidade Líquida de Financiamento
	779,7
	896,8
	117,1

	 (+) Recursos Orçamentários
	234,9
	183,0
	-51,9

	 (=) Necessidade Bruta de Financiamento
	1014,6
	1079,8
	65,2

	 (+) Outras Despesas
	267,6
	269,3
	1,7

	 (+) Dívida Externa
	12,6
	18,2
	5,6

	 (+) Dívida Interna em Mercado
	639,2
	694,5
	55,3

	 (+) Encargos no Banco Central
	95,2
	97,9
	2,7

Fonte: Plano Anual de Financiamento e Relatório Anual da Dívida Pública Federal 2019.
40. A tabela 3 do Relatório Anual da Dívida de 2019 apresenta os fatores de variação da DPF e permite uma tentativa de conciliação dos valores apresentados na sequência com as respostas da STN ao Ofício de Requisição. Nesse sentido, as emissões realizadas em oferta pública informadas no Anexo I do Ofício-SEI 55161/2020/ME, de 3/3/2020 (peça 21) foram de R$ 696.982,3 milhões. Para se chegar aos R$ 738.092,3 milhões é preciso acrescentar quatro itens (informações prestadas pela STN à peça 29) :
41. O primeiro deles, no montante de R$ 1.997,9 milhões se refere às emissões diretas com financeiro. O segundo, de R$ 3.971,4 milhões, compreende as emissões diretas sem financeiro. O terceiro componente se refere às trocas em oferta pública (mercado) , no valor de R$ 4.257,9 milhões. O quarto item corresponde às emissões no programa Tesouro Direto, de R$ 30.882,6 milhões. O fechamento do valor de R$ 759.260,6 milhões é conseguido acrescentando um fator adicional, representado pela DPFe, no montante de R$ 21.168,4 milhões.
42. Os resgates de R$ 699.875,1 milhões informados nos fatores de variação da DPF compreendem quatro itens. O primeiro são os pagamentos correntes de R$ 694.485,6 milhões. O segundo componente são as trocas em oferta pública (mercado) , no valor de R$ 4.257,9 milhões. O terceiro item compreende os cancelamentos de títulos no montante de R$ 63,9 milhões. O quarto fator é composto pela transferência de carteira entre o mercado e o Bacen no valor de R$ 1.067,7 milhões. O fechamento da cifra de R$ 718,1 bilhões tem duas parcelas, quais sejam, os pagamentos correntes de R$ 13.767,5 milhões e os resgates antecipados de R$ 4.415,8 milhões.
Fatores de variação da DPF em 2019
R$ bilhões
Fonte: Secretaria do Tesouro Nacional.
43. Os juros apropriados de R$ 330.646,1 milhões e as emissões líquidas completam o quadro de variação da DPF de R$ 3.877.061,1 milhões em 2018 para R$ 4.248,909,5 milhões em 2019. O gráfico a seguir, elaborado conforme dados encaminhados pela STN (peça 21) , detalha uma diferença de R$ 38.812,8 milhões entre as emissões de dívida interna inicialmente planejadas (R$ 658.169,5 milhões) no PAF 2019 e as efetivamente realizadas (R$ 696.982,3 milhões) .
44. Ressalte-se que a NTN-B Grupo 1 compreende as NTN-B com vencimentos em agosto de 2024 e agosto de 2028, enquanto a do grupo 2 compreende as NTN-B com vencimentos em maio de 2035 e maio de 2055. Conforme se pode observar a maior diferença observada entre as emissões de títulos públicos planejadas e realizadas foi observada na NTN-B Grupo 1, com a emissão de R$ 26.371 milhões acima do planejado. Por outro lado, nas emissões de LTN 24 meses observa-se que não foram realizados R$ 23.458 milhões conforme o planejamento inicial. Em termos relativos, a maior diferença observada foi na NTN-F 10 anos, onde as emissões realizadas, no total de 34.568 milhões, representaram 149,82% do valor planejado de R$ 13.837 milhões.

Fonte: Secretaria do Tesouro Nacional. Elaboração própria.
45. Pela programação do PAF, o estoque da DPF ocorrido ao final de 2018, de R$ 3.877,1 bilhões, deveria crescer em 2019 para um intervalo entre R$ 4.100 bilhões e R$ 4.300 bilhões. Os resultados apresentados a seguir demonstram que a DPF cresceu R$ 371,8 bilhões, alcançando R$ 4.248,9 bilhões, próximo ao limite superior desse intervalo previsto no PAF 2019. Adicionalmente, de acordo com quatro métricas de vulnerabilidade, a estrutura da dívida tornou-se mais arriscada.
46. O indicador de vulnerabilidade mais usado é a razão dívida/PIB, que piorou de 56,8% em 2018 para 58,6% em 2019. A comparação de outros dois indicadores de vulnerabilidade entre 2018 e 2019 mostra que o prazo médio da DPF diminuiu para quatro anos e o percentual vincendo em doze meses aumentou para 18,7%, próximo à média da faixa prevista (17% a 20%) . Esses dois indicadores ficaram abaixo dos objetivos de longo prazo anunciados no PAF 2019, respectivamente, de prazo médio de 5,5 anos e percentual vincendo em doze meses de 20%.
47. A composição da DPF, o quarto indicador de vulnerabilidade, também piorou em relação a 2018, uma vez que aumentou o percentual dos títulos indexados pela taxa Selic e diminuiu o percentual de títulos prefixados. O efeito dessa alteração é tornar a dívida mais suscetível à mudança nas taxas de juros e, portanto, encarecer o custo médio em uma eventual conjuntura de choque sobre a economia.
Dívida pública federal
	Indicadores DPF
	2009
	2010
	2011
	2012
	2013
	2014
	2015
	2016
	2017
	2018
	2019
	PAF 2019

	Estoque em R$ bilhões
	1.497,4
	1.694,0
	1.866,4
	2.008,0
	2.122,8
	2.295,9
	2.793,0
	3.112,9
	3.559,3
	3.877,1
	4.248,9
	4.100/4.300

	Prazo médio (meses) 
	42,4
	42,0
	42
	48,0
	50,4
	52,8
	55,2
	54
	51,6
	49,2
	48
	46,8/49,2

	% vencimento/12 meses
	23,6
	23,9
	25,4
	24,4
	24,8
	24
	21,6
	16,8
	16,9
	16,3
	18,7
	17/20

	Composição da DPF
												
	Prefixado (%) 
	32,2
	36,6
	37,2
	40,0
	42,0
	41,6
	39,4
	35,7
	35,3
	33,0
	31,0
	29 - 33

	Índice de preços (%) 
	26,7
	26,6
	28,3
	33,9
	34,5
	34,9
	32,5
	31,8
	29,6
	27,5
	26,0
	24 - 28

	Selic (%) 
	33,4
	30,8
	30,1
	21,7
	19,1
	18,7
	22,8
	28,2
	31,5
	35,5
	38,9
	38 - 42

	Câmbio (%) 
	6,6
	5,1
	4,4
	4,4
	4,3
	4,9
	5,3
	4,2
	3,6
	4,0
	4,1
	3 - 7

	TR e outros (%) 
	1,1
	0,8
	-
	-
	-
	-
	-
	-
	-
	-
		-

 Fonte: Plano Anual de Financiamento da Dívida e Relatório Anual da Dívida Pública 2019/STN
II.2 Análise dos Demonstrativos da Dívida Bruta do Governo Geral e da Dívida Líquida do Setor Público
II.2.1 Dívida Bruta e Líquida do Governo Geral
48. O gráfico a seguir mostra a expansão continuada da dívida bruta e da dívida líquida do governo geral em valores nominais de dezembro de 2002 a dezembro de 2019. Em percentual do PIB ocorreu inversão da trajetória - de descendente para ascendente - na Dívida Bruta e na Dívida Líquida, a partir de 2014. Dois fatores explicam essa inversão do comportamento: o déficit primário e a variação do Produto Interno Bruto (PIB) .
49. No governo central, os sucessivos déficits primários dos últimos seis anos foram causados pelo aumento das despesas obrigatórias, que saltaram de 13,6% do PIB em 2014 para 15,6% do PIB em 2019. Os resultados primários do primeiro triênio (2014-2016) foram, respectivamente, de -0,4%; -1,9% e -2,5% do Produto Interno Bruto. No segundo triênio, observou-se uma leve melhora do resultado fiscal, porém ainda com déficits primários de, respectivamente, 1,8%, 1,7% e 1,2% do PIB.
50. No mesmo sentido, o comportamento do PIB no primeiro triênio (2014-2016) foi, respectivamente, de 0,14%, -3,5% e -3,3%. No segundo triênio da série (2017-2019) , houve leve recuperação com crescimentos de, respectivamente, 1,3%, 1,3% e 1,1%. Além do efeito do denominador no indicador Dívida/PIB, a retração da economia e o baixo crescimento dificultam a geração de superávits que possam estabilizar a trajetória da dívida como percentual do PIB.
Dívidas bruta e líquida do governo geral
Fonte: Bacen - Séries temporais (4501, 4536, 13761 e 13762) e Nota para Imprensa - Política Fiscal - Fevereiro/2020 e série histórica.
51. A partir de 2008 foram introduzidas quatro alterações metodológicas substantivas no cálculo da DBGG. A primeira alteração excluiu os títulos na carteira do Bacen do total da DBGG e a segunda modificação incluiu as operações compromissadas no cômputo desse indicador. O efeito dessas alterações foi excluir da DBGG os títulos livres na carteira da autoridade monetária. As outras duas mudanças metodológicas referem-se à exclusão da Petrobras e da Eletrobras do cálculo do resultado primário, conforme as Leis 12.017/2009 e 12.377/2010, respectivamente.
52. As duas primeiras modificações diminuem tanto a dívida interna quanto a dívida bruta do governo geral em R$ 937,2 bilhões, equivalente a 12,9% do PIB, ao final de 2019, em vista da exclusão dos títulos livres na carteira do Banco Central do Brasil operada pela metodologia implantada em 2008. A tabela seguinte explicita o impacto dessas duas alterações conceituais nas dívidas interna e bruta do governo geral para o triênio 2017/2019.
Impacto das alterações metodológicas nas dívidas interna e bruta do governo geral
R$ milhões
	Item
	2017
	% PIB
	2018
	% PIB
	2019
	% PIB

	Dívida Bruta do Governo Geral - DBGG (1) 
	5.449.151
	83,14
	5.937.904
	86,97
	6.437.299
	88,71

	Dívida Interna (1) 
	5.220.996
	79,66
	5.668.227
	83,02
	5.739.847
	79,09

	 Títulos na carteira do Bacen (A) 
	1.659.453
	25,32
	1.794.264
	26,28
	1.888.702
	26,03

	 Operações compromissadas do Bacen (B) 
	1.064.980
	16,25
	1.128.342
	16,53
	951.508
	13,11

	 Títulos livres na carteira do Bacen (C=A-B) 
	594.473
	9,07
	665.922
	9,75
	937.195
	12,91

	Dívida Bruta do Governo Geral - DBGG (2) 
	4.854.679
	74,07
	5.271.982
	77,22
	5.500.104
	75,79

	Dívida Interna (2) 
	4.626.523
	70,59
	5.002.306
	73,27
	4.802.653
	66,18

	Produto Interno Bruto (3) 
	6.553.843
		6.827.586
		7.256.927
	
Fontes: Bacen - Nota para Imprensa - Política Fiscal - Janeiro/2020 e Fevereiro/2020.
 (1) Antes e (2) depois da alteração metodológica.
 (3) PIB dos últimos 12 meses, a preços de dezembro do ano.
53. Os agregados de endividamento divulgados pela União não evidenciam completamente o descontrole fiscal exacerbado ocorrido até 2016 e o esforço fiscal subsequente. A não evidenciação decorre tanto das alterações metodológicas, que diminuem a dívida bruta, quanto da não inclusão de passivos das empresas estatais, inclusive Petrobras e Eletrobras, que constituem itens do endividamento do governo geral. Isso ocorre porque a estatística de endividamento também é diminuída pela não inclusão da dívida líquida das empresas estatais.
54. No caso da União, as dívidas líquidas da Petrobrás e da Eletrobrás são os montantes mais significativos. Para mensurar o endividamento das estatais e adicioná-lo à dívida bruta do governo geral, retira-se da dívida bruta dessas empresas seus respectivos caixas. Em consequência, quando acrescentamos essas dívidas líquidas, a dívida bruta do governo geral em 2019 chega a 94,4% do PIB, conforme constata-se no quadro seguinte.
Impacto da inclusão da dívida líquida da Petrobrás, da Eletrobrás e outras estatais
R$ milhões
	Item
	2017
	% PIB
	2018
	% PIB
	2019
	%PIB

	Dívida Bruta do Governo Geral - DBGG (1) 
	5.449.151
	83,14
	5.937.904
	86,97
	6.437.299
	88,71

	Dívida Líquida da Petrobrás
	280.752
	4,28
	268.824
	3,94
	317.867
	4,38

	Dívida Líquida da Eletrobrás
	37.624
	0,57
	47.266
	0,69
	37.745
	0,52

	Dívida Líquida das outras empresas estatais
	59.420
	0,91
	61.001
	0,89
	55.819
	0,77

	Dívida Bruta do Governo Geral - DBGG (2) 
	5.826.947
	88,91
	6.314.995
	92,49
	6.848.730
	94,38

	Produto Interno Bruto (3) 
	6.553.843 
	 
	6.827.586 
	 
	7.256.927
	
Fonte: Bacen - Nota para Imprensa - Política Fiscal - Janeiro/2020 e Fevereiro/2020; Demonstrações financeiras da Petrobrás e da Eletrobrás.
 (1) Exclusive e (2) inclusive a dívida (líquida) da Petrobras e da Eletrobras.
 (3) PIB dos últimos doze meses, a preços de dezembro do ano.
55. De acordo com os dados do Bacen e conforme mostrado na tabela seguinte, houve aumento em 2019, em relação a 2018, da DLSP, da DLGG e da DBGG, respectivamente, em R$ 345,9 bilhões, R$ 398,9 bilhões e R$ 228,1 bilhões, representando, em relação ao PIB, crescimento de 1,6 p.p., de 2,2 p.p. e redução de 1,4 p. p., respectivamente. O aumento do endividamento bruto em valor nominal decorreu, principalmente, do impacto da dívida externa das três esferas de governo (R$ 427,8 bilhões) . Parte desse aumento foi compensado pela redução das operações compromissadas do Bacen (que variaram de R$ 1.128,3 bilhões, em 2018, para R$ 951,5 bilhões, ao final de 2019) .
56. Importante ressaltar que a partir da data-base de janeiro de 2019 o Bacen passou a classificar os títulos públicos negociados no mercado doméstico em poder de não residentes, denominados e liquidados em reais, como dívida externa, e não mais como dívida mobiliária interna do governo federal. Nesse sentido, o aumento considerável na dívida externa do governo federal em 2019 se deve à inclusão do saldo de R$ 399,5 bilhões referente aos títulos públicos negociados no mercado doméstico em poder de não residentes, que antes eram classificados como dívida mobiliária interna.
57. Conforme informado pelo Bacen (TC Processo 036.452/2019-0, peça 16, p. 1-2, relator ministro Bruno Dantas) :
'essa reclassificação metodológica tornou as estatísticas fiscais brasileiras consistentes com o padrão metodológico internacional, definido pelos organismos internacionais em manuais estatísticos, como o System of National Accounts 2008 (SNA 2008) , publicado pela Organização das Nações Unidas (ONU) , e os manuais próprios de estatísticas de finanças públicas, a exemplo do Government Finance Statistics Manual 2014 (GFSM 2014) , publicado pelo Fundo Monetário Internacional (FMI) , e do Public Sector Debt Statistics: Guide for Compilers and Users - 2013 (PSDS) , publicado conjuntamente por diversos organismos internacionais, que seguem o critério de residência na classificação das transações e posições¿'
Dívidas líquida do setor público e líquida e bruta do governo geral
R$ milhões
	Item
	2017
	% PIB
	2018
	% PIB
	2019
	% PIB

	Dívida Líquida do Setor Público (A= B+K+L) 
	3.382.942
	51,6
	3.695.837
	54,1
	4.041.769
	55,7

	Dívida Líquida do Governo Geral (B=C+F+I+J) 
	3.505.361
	53,5
	3.832.958
	56,1
	4.231.844
	58,3

	Dívida Bruta do Governo Geral (C=D+E) 
	4.854.679
	74,1
	5.271.982
	77,2
	5.500.104
	75,8

	 Dívida Interna (D) 
	4.626.523
	70,6
	5.002.306
	73,3
	4.802.653
	66,2

	 Dívida mobiliária em mercado
	3.388.622
	51,7
	3.684.279
	54,0
	3.644.099
	50,2

	 Dívida mobiliária do Tesouro Nacional
	3.426.616
	52,3
	3.722.390
	54,5
	3.678.908
	50,7

	 Títulos sob custódia do FGE
	 (5.774) 
	 (0,1) 
	 (4.365) 
	 (0,1) 
	 (4.439) 
	 (0,1) 

	 Dívidas securitizadas e TDA
	8.902
	0,1
	6.499
	0,1
	4.852
	0,1

	 Aplic. De entidades da adm. Federal
	 (41.123) 
	 (0,6) 
	 (40.245) 
	 (0,6) 
	 (35.222) 
	 (0,5) 

	 Operações compromissadas do Bacen
	1.064.80
	16,2
	1.128.342
	16,5
	951.508
	13,1

	 Dívida bancária do Governo federal
	13.293
	0,2
	12.813
	0,2
	13.448
	0,2

	 Dívida bancária governos estaduais
	134.483
	2,1
	148.522
	2,2
	158.532
	2,2

	 Dívida bancária governos municipais
	25.145
	0,4
	28.350
	0,4
	35.066
	0,5

	 Dívida Externa (E) 
	228.156
	3,5
	269.677
	3,9
	697.452
	9,6

	 Governo Federal 
	115.406
	1,8
	137.129
	2,0
	563.312
	7,8

	 Títulos de div. neg. No merc. Doméstico (1) 
	--
	--
	--
	--
	399.502
	5,5

	 Demais
	--
	--
	--
	--
	163.810
	2,3

	 Governos estaduais
	101.583
	1,5
	119.192
	1,7
	119.707
	1,6

	 Governos municipais
	11.167
	0,2
	13.356
	0,2
	14.433
	0,2

	 Créditos do Governo Geral (F=G+H) 
	 (2.052.540) 
	 (31,3) 
	 (2.157.668) 
	 (31,6) 
	 (2.234.111) 
	 (30,8) 

	 Créditos Internos (G) 
	 (2.052.445) 
	 (31,3) 
	 (2.157.526) 
	 (31,6) 
	 (2.233.898) 
	 (30,8) 

	 Disponibilidades do Governo geral
	 (1.138.133) 
	 (17,4) 
	 (1.320.972) 
	 (19,3) 
	 (1.483.595) 
	 (20,4) 

	 Aplic. da Previdência Social
	 (256) 
	 (0,0) 
	 (190) 
	 (0,0) 
	 (300) 
	 (0,0) 

	 Arrecadação a recolher
	 (2.876) 
	 (0,0) 
	 (3.144) 
	 (0,0) 
	 (1.787) 
	 (0,0) 

	 Depósitos à vista (inclui ag. descentral.) 
	 (7.821) 
	 (0,1) 
	 (4.606) 
	 (0,1) 
	 (6.557) 
	 (0,1) 

	 Disponibilidades do gov federal no Bacen
	 (1.079.726) 
	 (16,5) 
	 (1.274.915) 
	 (18,7) 
	 (1.438.757) 
	 (19,8) 

	 Aplicações na rede bancária (estadual) 
	 (47.453) 
	 (0,7) 
	 (38.118) 
	 (0,6) 
	 (36.195) 
	 (0,5) 

	 Créditos concedidos a Inst. Fin. Oficiais
	 (450.947) 
	 (6,9) 
	 (344.760) 
	 (5,0) 
	 (222.302) 
	 (3,1) 

	 Instrum. híbridos de capital e dívida
	 (43.916) 
	 (0,7) 
	 (42.812) 
	 (0,6) 
	 (28.479) 
	 (0,4) 

	 Créditos junto ao BNDES
	 (407.031) 
	 (6,2) 
	 (301.947) 
	 (4,4) 
	 (193.823) 
	 (2,7) 

	 Aplicações em fundos e programas
	 (185.395) 
	 (2,8) 
	 (204.445) 
	 (3,0) 
	 (225.484) 
	 (3,1) 

	 Créditos junto às estatais
	 (5.988) 
	 (0,1) 
	 (4.699) 
	 (0,1) 
	 (4.747) 
	 (0,1) 

	 Demais créditos do governo federal
	 (16.604) 
	 (0,3) 
	 (9.179) 
	 (0,1) 
	 (4.944) 
	 (0,1) 

	 Recursos do FAT na rede bancária
	 (255.378) 
	 (3,9) 
	 (273.471) 
	 (4,0) 
	 (292.827) 
	 (4,0) 

	 Créditos Externos (H) 
	 (96) 
	 (0,0) 
	 (142) 
	 (0,0) 
	 (213) 
	 (0,0) 

	 Títulos Livres na Carteira do Bacen (I) 
	594.473
	9,1
	665.922
	9,8
	937.195
	12,9

	 Equalização Cambial (J) 
	108.750
	1,7
	52.722
	0,8
	28.657
	0,4

	 Dívida líquida do Banco Central (K) 
	 (181.839) 
	 (2,8) 
	 (198.121) 
	 (2,9) 
	 (245.895) 
	-3,4

	 Dívida Líquida das Empresas Estatais (L) 
	 59.420 
	0,9 
	 61.001 
	0,9 
	55.819
	0,8

Fonte: Bacen - Nota para Imprensa - Política Fiscal - Fevereiro/2020.
 (1) A partir de 2019, os títulos públicos negociados no mercado doméstico em poder de não residentes que antes eram classificados como dívida mobiliária interna passam a constar como dívida externa do Governo Federal.
II.2.2 Dívida Líquida do Setor Público
58. A DLSP aumentou R$ 345,9 bilhões entre 2018 e 2019, quando alcançou o montante de R$ 4.041,8 bilhões. Em percentual do PIB, houve aumento da DLSP em 1,6 p. p., de 54,1% em dezembro de 2018 para 55,7% ao final de 2019. O governo federal aumentou o endividamento líquido em R$ 362,1 bilhões, enquanto o Bacen diminuiu o endividamento líquido em R$ 47,8 bilhões em 2019. Destaca-se que os demais entes (governos estaduais e municipais e empresas estatais estaduais e municipais) aumentaram seu endividamento líquido em R$ 42 bilhões, enquanto as estatais federais, exclusive Petrobras e Eletrobras, diminuíram seu endividamento líquido em R$ 10,4 bilhões, no mesmo período.
Evolução da Dívida Líquida do Setor Público
R$ milhões
	Item
	2017
	% PIB
	2018
	% PIB
	2019
	% PIB
	Variação
	% PIB

	Dívida Líquida Total
	3.382.942
	51,62
	3.695.837
	54,13
	4.041.789
	55,70
	345.931
	1,57

	 Governo Federal
	2.715.958
	41,44
	2.961.823
	43,38
	3.323.914
	45,80
	362.091
	2,42

	 Bacen
		-181.839
	-2,77
	-198.121
	-2,90
	-245.895
	-3,39
	-47.774
	-0,49

	 Estatais Federais* 
		-831
	-0,01
	-4.146
	-0,06
	-14.546
	-0,20
	-10.400
	-0,14

	 Demais entes
	849.655
	12,96
	936.281
	13,71
	978.296
	13,48
	42.015
	-0,23

	Dívida Interna Líquida
	4.393.145
	67,03
	4.846.992
	70,99
	4.750.944
	65,47
	-96.048
	-5,52

	 Governo Federal
	2.600.648
	39,68
	2.824.837
	41,37
	2.760.815
	38,04
	-64.022
	-3,33

	 Bacen
		1.067.589
	16,29
	1.237.665
	18,13
	1.176.131
	16,21
	-61.535
	-1,92

	 Estatais Federais* 
		-831
	-0,01
	-4.147
	-0,06
	- 14.549
	- 0,20
	-10.402
	-0,14

	 Demais entes
	725.739
	11,07
	788.637
	11,55
	828.547
	11,42
	39.910
	-0,13

	Dívida Externa Líquida
	-1.010.203
	-15,41
	-1.151.154
	-16,86
	-709.175
	-9,77
	441.979
	7,08

	 Governo Federal
	115.310
	1,76
	136.987
	2,01
	563.099
	7,76
	426.112
	5,75

	 Bacen
		-1.249.429
	-19,06
	-1.435.787
	-21,03
	-1.422.026
	-19,60
	13.761
	1,43

	 Estatais Federais* 
		0
	0,0
	1
	0,00
	3
	0,00
	2
	0,00

	 Demais entes
	123.916
	1,89
	147.644
	2,16
	149.749
	2,06
	2.105
	-0,10

	PIB
	 
	6.553.843
		6.827.586
		7.256.927
			
Fonte: Bacen - Nota para Imprensa - Política Fiscal - Série histórica.
*Exclusive Petrobras e Eletrobras
59. Os fatores condicionantes da variação da relação DLSP/PIB estão evidenciados na tabela seguinte, agrupados em fatores relacionados à variação do estoque da dívida líquida e ao crescimento do PIB. Os fatores referentes à variação do saldo da DLSP aumentaram o endividamento em 4,8%, enquanto o crescimento nominal do PIB reduziu o endividamento em 3,2%. A conjugação dos dois fatores resultou em aumento da dívida líquida como percentual do PIB em 1,6 p.p..
60. Os juros nominais ampliaram a Dívida Líquida em R$ 367,3 bilhões (5,1% do PIB) e o déficit primário em R$ 61,9 bilhões (0,9% do PIB) , enquanto o principal fator de redução foi o ajuste cambial de R$ 48,8 bilhões (0,7% do PIB) . Em conjunto, o déficit nominal alcançou R$ 429,2 bilhões (5,9% do PIB) em 2019, o que representa redução de 1,2 p.p. em relação a 2018.
Fatores condicionantes da variação da DLSP/PIB em 2019
R$ milhões
	Item
	2017
	% PIB
	2018
	% PIB
	2019
	%PIB

	Dívida Líquida Total - saldo
	3.382.942
	51,62
	3.695.837
	54,13
	4.041.769
	55,70

	Dívida Líquida - var. acum. no ano
	490.029
	5,46
	313.763
	2,53
	345.931
	1,57

	Fatores Condicionantes
	490.029
	7,48
	313.763
	4,60
	345.931
	4,77

	 NFSP
	511.408
	7,80
	487.442
	7,14
	429.154
	5,91

	 Primário
	110.583
	1,69
	108.258
	1,59
	61.872
	0,85

	 Juros nominais
	400.826
	6,12
	379.184
	5,55
	367.282
	5,06

	 Ajuste cambial
	-14.857
	-0,23
	-172.464
	-2,53
	-48.793
	-0,67

	 Dívida Interna indexada ao câmbio
	376
	0,01
	- 245
	0,00
	2.267
	0,03

	 Dívida Externa - metodológico
	-15.233
	-0,23
	-172.219
	-2,52
	-51.060
	-0,70

	 Dívida Externa - outros ajustes
	-13.560
	-0,21
	1.347
	0,02
	-36.155
	-0,50

	 Reconhecimento de Dívidas
	8.142
	0,12
	-1.459
	-0,02
	4.972
	0,07

	 Privatizações
	-1.104
	-0,02
	-1.104
	-0,02
	-3.246
	-0,04

	Efeito crescimento PIB - dívida
		-2,02
		-2,07
		-3,20

	PIB últimos 12 meses valores correntes
	6.553.843
		6.827.586
		7.256.927
	
Fonte: Bacen - Nota para Imprensa - Política Fiscal - Fevereiro/2020 e série histórica.
61. A evolução da dívida líquida é função do estoque pretérito, do diferencial de taxas de juros entre os ativos e passivos detidos pelo ente, da assunção ou cancelamento de ativos e passivos, da variação do PIB e do resultado primário.
Evolução da Taxa Selic e da taxa implícita da DLSP
62. O cancelamento de passivos do Tesouro Nacional decorrente do retorno de recursos ou títulos em carteira de instituições financeiras controladas pela União diminuiu a dívida bruta e concedeu alívio à necessidade de financiamento do diferencial de taxa entre ativos e passivos. Nesse sentido, a antecipação da devolução de ativos do Tesouro Nacional pelo BNDES e o encurtamento dos prazos dos contratos diminuíram os subsídios implícitos no carregamento dos títulos do Tesouro pelo BNDES e a pressão sobre o mercado de títulos da dívida.
63. Dados da Nota de Política Fiscal de fevereiro de 2020 e da série histórica do Bacen demonstram a melhora de três indicadores financeiros da dívida. Entre 2016 e 2019, a taxa Selic (fatores acumulados) recuou 8,1 p.p.  (de 14% para 5,9%) , enquanto a taxa implícita da DLSP diminuiu 7,9 p.p.  (de 17,9% para 10%) . Ou seja, o custo fiscal dessas operações de fomento, representado pelo diferencial de taxas, tem diminuído à medida em que se opera a antecipação da devolução dos títulos do Tesouro pelo BNDES e o encurtamento dos prazos, conforme se visualiza no gráfico seguinte. Em vista dessas medidas, a apropriação dos juros nominais diminuiu 0,4 p.p., passando de 5,5% do PIB em 2018 para 5,1% em 2019.
Evolução da taxa Selic, da taxa implícita da DLSP e dos juros nominais
Fonte: Bacen - Nota para Imprensa - Política Fiscal - Fevereiro/2020 e Séries Temporais.
II.2.3 Dívida Bruta e Líquida do Governo Central
64. O gráfico a seguir mostra a expansão continuada tanto da dívida bruta quanto da dívida líquida do governo central em valores nominais de dezembro de 2002 a dezembro de 2019. Em percentual do PIB ocorreu inversão da trajetória - de descendente para ascendente - tanto na Dívida Bruta assim como na Dívida Líquida, a partir de 2014. A inflexão decorre dos resultados primários deficitários, da queda acumulada de 6,6% do PIB no primeiro triênio (2014-2016) e da leve recuperação acumulada de 3,8% no triênio seguinte.
65. O crescimento da dívida bruta tem sido contra-arrestado, desde 2015, pela devolução de ativos da União junto ao BNDES. O acompanhamento das operações de devolução tem sido acompanhado pelo Tribunal de Contas da União, que ao apreciar o TC Processo 018.441/2016-5, por meio do Acórdão 2975/2016-TCU-Plenário, de relatoria do ministro Raimundo Carreiro, entendeu que a devolução não ofende o art. 37, inciso II, da Lei Complementar 101/2000.
66. Em 2019 foram devolvidos R$ 100 bilhões do BNDES ao Tesouro. A primeira parcela, no valor de R$ 30 bilhões, ocorreu em maio de 2019. A segunda, no valor de R$ 40 bilhões, ocorreu em setembro de 2019. A terceira devolução, no montante de R$ 30 bilhões, ocorreu em dezembro de 2019. Ao longo de 2018 já haviam sido devolvidos R$ 130 bilhões, em quatro parcelas, respectivamente de R$ 30 bilhões, R$ 30 bilhões, R$ 40 bilhões e R$ 30 bilhões.
Dívidas bruta e líquida do governo central
Fonte: Bacen - Nota para Imprensa - Política Fiscal - Fevereiro/2020 e série histórica.
II.3 Custo e Sustentabilidade da Dívida Pública Federal
67. De acordo com o Relatório Mensal da Dívida (RMD) de dezembro de 2019, o custo médio de emissão em oferta pública da DPMFi caiu de 7,64% para 6,94% entre dezembro de 2018 e dezembro de 2019. Esse indicador financeiro reflete a taxa interna de retorno - TIR dos títulos do Tesouro Nacional no mercado doméstico, mais as variações de seus indexadores, considerando-se apenas as colocações de títulos em oferta pública (leilões) nos últimos 12 meses.
68. O mesmo RMD informa que o custo médio (acumulado em 12 meses) da DPF recuou de 9,86% ao final do exercício de 2018 para 8,71% em dezembro de 2019. Esse custo do financiamento do estoque é um fator-chave que influencia a acumulação da dívida (isto é, o valor presente da restrição orçamentária) e, consequentemente, sua sustentabilidade. Nesse sentido, o custo médio da dívida subtraído do IPCA pode aproximar a taxa de juros real ex-post e ajudar a explicar a trajetória da dívida pública. O endividamento depende do estoque e do resultado primário do período anterior, do eventual reconhecimento de dívidas pretéritas, da taxa real de juros (r) e da taxa de crescimento (g) do Produto Interno Bruto.
69. Existem quatro conceitos relacionados à dinâmica da dívida: solvência, liquidez, sustentabilidade e vulnerabilidade. É importante fazer a distinção entre essas definições para avaliar quais riscos estarão presentes em determinada conjuntura. Um ente é solvente se o valor presente descontado (VPD) de seus gastos primários correntes e futuros não for maior do que o VPD de sua trajetória de receitas corrente e futura, líquida de qualquer condição inicial de endividamento. A solvência deve ser vista em relação à trajetória de ajustamento que seja economicamente factível, bem como social e politicamente aceitável, de forma que a opção preferida não seja o descumprimento da obrigação.
70. Denominando  de despesa,  de receita e  de dívida, a condição de solvência tem a seguinte formalização, que inclui uma situação na qual uma correção substantiva seja necessária para se ajustar a um choque:
71. Um ente tem problema de liquidez se, mesmo satisfazendo a condição de solvência, não tem ativos líquidos ou financiamento disponíveis que sejam suficientes para satisfazer ou rolar seus passivos quando vencerem. A distinção entre solvência e liquidez é algumas vezes embaçada porque a falta de liquidez pode se manifestar em taxas crescentes de juros - no caso extremo nenhum financiamento está disponível e a taxa marginal de juros torna-se infinita - o que eventualmente traz à tona a questão da solvência do ente.
72. De igual modo, é útil conceituar sustentabilidade e vulnerabilidade. A posição de endividamento de um ente é sustentável se satisfaz a restrição orçamentária do valor presente sem uma correção substantiva no balanço entre receita e despesa, dado o custo desse financiamento em mercado (FMI, 2002, disponível em http://www.imf.org/external/np/pdr/sus/2002/eng/052802.htm) . Vulnerabilidade, por sua vez, é o risco de que a condição de liquidez ou solvência seja violada e o devedor entre em crise.
73. Definindo o superávit como a diferença entre receitas e despesas () , a equação (1) pode ser escrita como:
74. Dividindo os dois lados da desigualdade da equação (2) pelo PIB, chega-se aos dois termos da desigualdade (3) . Adicionalmente, adotando as premissas de (i) estabilidade da taxa de juros () e de (ii) crescimento do PIB () e da (iii) taxa de juros ser maior ou igual à taxa de crescimento do PIB () , simplifica-se a equação (2) para:
75. Para uma dada trajetória constante do superávit primário como proporção do PIB, (:  Portanto, a equação (3) mostra que o superávit primário necessário para a condição de solvência é. Ademais, é importante observar que a condição de solvência, derivada dos valores constantes para crescimento, taxas de juros e superávit primário, é também uma condição para sustentabilidade, já que, por definição, não requer mudança substantiva nas variáveis futuras para satisfazer a restrição orçamentária intertemporal do setor público.
76. Uma simplificação da álgebra envolvida na demonstração anterior pode facilitar a interpretação dessa fórmula para um indicador de sustentabilidade da dívida (FMI, 2002) . Um ente público chega ao final do exercício com uma dívida (de 50 unidades monetárias) equivalente a 50% do seu PIB de 100 unidades monetárias e seu gestor se pergunta que montante deveria ter sido poupado durante o exercício para pagar a conta de juros incidente sobre a dívida e mantê-la no mesmo patamar de metade do Produto no exercício subsequente.
77. Ele pergunta ao contador quais são as expectativas da taxa real de juros e de crescimento do PIB para o próximo exercício. O gestor recebe a informação de que, no cenário base, essas taxas estão estimadas em 4% e 2%, respectivamente. Ele projeta uma carga de juros reais equivalente a duas unidades monetárias (0,04*50) . Portanto, terá uma dívida de 52 u.m. ao final do exercício. Caso o cenário base se realize, o produto crescerá para 102 unidades monetárias. O gestor percebe então que, se houvesse realizado um superávit primário de duas unidades monetária, manteria a dívida como percentual do PIB no mesmo patamar de 50% do exercício anterior.
78. Usando dados do exercício de 2019, com r = 0,044 (0,0871-0,0431) , g = 0,011 e d = 0,568 (=3.877,1/6.827,586) , a simulação exigiria um superávit primário de 0,019 do PIB. Portanto, um indicador de sustentabilidade para a DPF é o requerimento de um superávit primário equivalente a 1,9% do PIB. No ano antecedente, com r = 0,0611 (=0,0986-0,0375) , g = 0,013 e d = 0,543 (=3.559,3/6.553,843) , o exercício exigiria um superávit primário de 0,027, ou 2,7% do PIB. Nesse caso, é possível afirmar que houve uma melhora substantiva na sustentabilidade entre os dois períodos. Em 2019, o déficit primário alcançou R$ 61.872 milhões ou 0,85% do PIB; o reconhecimento de dívidas foi de R$ 4.972 bilhões, ou 0,07% do PIB; e a taxa de crescimento do PIB ficou em 1,1%.
Projeção do superávit requerido para estabilização da dívida
	Variáveis
	t=1
	t=2
	t=3
	t=4

	DPF*
	3559,3
	3877,1
	4248,9
	5350

	PIB*
	6.554
	6.828
	7.257
	7.257

	d
	0,543
	0,568
	0,585
	0,737

	custo
		0,0986
	0,0871
	0,0871

	IPCA
		0,0375
	0,0431
	0,0431

	r
		0,0611
	0,044
	0,044

	g
		0,013
	0,011
	0,0000

		r-g

	0,0481
	0,033
	0,044

	superávit
	 
	0,02696
	0,01911
	0,03244

Fonte: Dados da STN e elaboração da equipe de auditoria.
*DPF e PIB em R$ bilhões.
79. Num cenário futuro com previsão de despesas adicionais de R$ 600 bilhões acima da projeção inicial de dívida de R$ 4.750 bilhões (limite máximo de referência do estoque no PAF2020) que conduzisse a dívida a um valor de R$ 5.350 bilhões, secundado pela estagnação do PIB em R$ 7.257 bilhões, resultaria numa relação dívida/PIB de 0,737. Mantida a taxa real de juros r = 0,044 (0,0871-0,0431) , g = 0 e d = 0,737 (=5.350/7.257) haveria necessidade de um superávit primário de 0,032 do PIB. Portanto, um indicador de sustentabilidade para a DPF nesse futuro hipotético é o requerimento de um superávit primário equivalente a 3,2% do PIB para manter a dívida como percentual do PIB em 73,7%.
II.4 Propósito e Utilidade do Endividamento
80. Em 2019, a execução orçamentária e financeira dos recursos de todas as fontes, aplicados nos grupos de despesa 2 - Juros e Encargos e 6 - Amortização da Dívida em 2019, foi, respectivamente, de R$ 285.231 milhões e R$ 285.094,3 milhões, e R$ 752.534,5 milhões e R$ 752.469,4 milhões, totalizando R$ 1.037.765,5 milhões e R$ 1.037.563,7 milhões. Esses valores (peça 31, itens não digitalizáveis: siop1.xlsx) , extraídos do Sistema Integrado de Planejamento e Orçamento (SIOP) , conferem com os números publicados no Relatório Resumido de Execução Orçamentária (RREO) .
Execução orçamentária e financeira
R$ milhões
	Grupo
	Dot Inicial
	%
	Dot Atual
	%
	Empenhado
	%
	Pago
	%

	Juros e Encargos
	378.896,0
	26,59
	399.648,7
	28,05
	285.231,0
	27,49
	285.094,3
	27,48

	Amortização
	1.045.939,1
	73,41
	1.025.333,7
	71,95
	752.534,5
	72,51
	752.469,4
	72,52

	Soma
	1.424.835,1
	100,0
	1.424.982,3
	100,0
	1.037.765,5
	100,0
	1.037.563,7
	100,00

Fonte: SIOP
81. No entanto, o órgão orçamentário 75.000, denominado Dívida Pública Federal (peça 32, itens não digitalizáveis: siop2.xlsx) apresenta valores menores de empenho e pagamento, de R$ 1.035.593,3 milhões e R$ 1.035.531,7 milhões. A diferença está alocada nos órgãos 32.000 - Ministério de Minas e Energia, 52.000 - Ministério da Defesa, 53.000 - Ministério do Desenvolvimento Regional e 74.000 - Operações Oficiais de Crédito, totalizando empenhos e pagamentos, respectivamente, de R$ 2.172,2 milhões e R$ 2.032 milhões (peça 32, itens não digitalizáveis: siop2.xlsx) . Todos os empenhos e pagamentos se referem aos grupos de despesa 2 e 6.
82. Em termos históricos, é possível elencar pelo menos cinco propósitos para o endividamento. O mais comum deles é o pagamento ou a rolagem de principal, juros e encargos de dívidas presentes ou pretéritas. Em 2018 e 2019, os resultados primários do governo central foram deficitários, respectivamente, em 1,69% e 1,23% do PIB. No exercício de 2019, o cumprimento da 'Regra de Ouro' exigiu a utilização do mecanismo previsto na ressalva contida no inciso III do art. 167 da Constituição Federal, segundo a qual é permitido que se exceda o montante de operações de crédito em relação às despesas de capital até o montante de créditos suplementares ou especiais com finalidade precisa aprovados pelo Poder Legislativo, por maioria absoluta. Computada essa autorização, que considera o conceito de despesas pagas para os créditos adicionais mencionados, a União cumpriu a Regra de Ouro com margem de R$ 35,8 bilhões em 2018 e R$ 55,68 bilhões em 2019.
83. O refinanciamento previsto na lei orçamentária anual compreende toda a fonte 143 alocada no grupo de despesa 6 - Amortização da Dívida e está distribuído nos órgãos 52.000, 74.000 e 75.000, com despesas empenhadas e pagas totais de, respectivamente, R$ 171.937,9 milhões e R$ 171.933,8 milhões (peça 34, itens não digitalizáveis: siop4.xlsx) . A fonte 144 foi executada e paga em amortização da dívida (R$ 30.677,4 milhões) e em juros e encargos da dívida (R$ 241.728 milhões empenhados e R$ 241.597,4 milhões pagos) numa soma de despesa empenhada de R$ 272.405,4 milhões e paga de R$ 272.274,8 milhões.
84. O segundo desiderato é o financiamento da expansão de ações necessárias decorrentes de choques adversos ou de projetos de investimentos que venham a aumentar a capacidade da economia, sem aumento concomitante da carga tributária. Essas ações e projetos podem se direcionar ao próprio ente, a outras esferas de governo e mesmo ao setor privado, muitas vezes para evitar a propagação de choques financeiros ao setor real da economia. Um exemplo típico de socorro, ainda que não voluntário, às outras esferas de governo é realizado pelo governo federal ao honrar as garantias concedidas de empréstimos tomados pelas outras esferas.
85. A STN informou, em resposta a Ofício (peça 17) , a classificação orçamentária das ações e respectivas dotação e execução de cada uma das despesas primárias previstas a serem pagas com fontes de emissão de títulos públicos (peça 27) . Tanto os valores quanto as ações foram confirmados em consulta no SIOP, demonstrando financiamento integral mediante a fonte 144 - Títulos de Responsabilidade do Tesouro Nacional - Outras Aplicações, no grupo 3 - Outras Despesas Correntes, identificadas no quadro seguinte:
Despesas a serem pagas com fontes de emissão de títulos públicos
R$ milhões 
	Descrição Genérica (Ações Orçamentárias) 
	Dotação Inicial
	Dot. Atualizada
	Desp. 
Empenhadas
	Desp. 
Pagas

	Benefícios Previdenciários Urbanos (0E81) 
	201.705,3
	201.705,3
	201.705,3
	201.705,3

	Benefícios de Prestação Continuada (00H5 e 00IN) 
	30.000,0
	29.978,5
	29.978,2
	29.247,4

	Compensação ao RGPS (00LI) 
	2.474,2
	2.905,4
	2.695,3
	2.695,3

	Subvenções econômicas*
	9.353,6
	5.278,6
	4.366,5
	1.519,9

	Demais custeio (00QH, 0265) 
	15.697,2
	15.474,6
	15.323,2
	15.261,0

	Bolsa Família (8442) 
	15.000,0
	15.000,0
	15.000,0
	15.000,0

	Outras (00QH e 0265) 
	697,2
	474,6
	323,2
	261,0

	Total
	259.230,3
	255.342,2
	254.068,5
	250.428,9

	Fonte: Secretaria do Tesouro Nacional
*As subvenções são as ações 000K, 0267,0281,0294,0299,00300,0301 e 0611.
		
86. Em contrapartida às outras despesas correntes do quadro anterior custeadas com a fonte 144, as despesas de juros e encargos e amortização da dívida em quatro ações (0272, 0283, 0425 e 0455) foram financiadas com quinze fontes distintas da fonte 144, conforme quadro a seguir (peça 33, itens não digitalizáveis: siop3.xlsx) . De modo que, efetivamente, apenas R$ 649,4 milhões (=R$ 251.078,3 - R$ 250.428,9) foram de fato utilizados em outras despesas correntes. Isso significa que houve refinanciamento de praticamente cem por cento da dívida.
Despesas com juros e encargos e amortização da dívida pagas com outras fontes de recursos
R$ milhões 
	Descrição Genérica (Ações Orçamentárias) 
	Fonte
	Dotação
 Inicial
	Dotação
Atualizada
	Despesas 
Empenhadas
	Despesas 
Pagas

	Dívidas Internas E/M Assum pela União (0272) 
	173
	939,7
	939,7
	387,5
	325,9

	Amort e Enc de Financ da Dív Contr Int (0283) 
	280
	19,8
	19,8
	19,8
	16,3

	Amort e Enc de Financ da Dív Contr Int (0283) 
	650
	-
	1,3
	0,8
	0,8

	Serv da Dív Públ Fed Externa (0425) 
	148
	266,4
	148,2
	148,2
	148,2

	Serv da Dív Públ Fed Interna (0455) 
	152
	26.365,0
	26.365,0
	25.973,3
	25.973,3

	Serv da Dív Públ Fed Interna (0455) 
	197
	7.489,3
	10.489,3
	8.310,5
	8.310,5

	Serv da Dív Públ Fed Interna (0455) 
	100
	86.156,3
	65.156,3
	61.000,0
	61.000,0

	Serv da Dív Públ Fed Interna (0455) 
	159
	40.843,9
	70.843,9
	70.719,2
	70.719,2

	Serv da Dív Públ Fed Interna (0455) 
	171
	242,5
	242,5
	99,9
	99,9

	Serv da Dív Públ Fed Interna (0455) 
	173
	21.559,1
	21.559,1
	20.748,0
	20.748,0

	Serv da Dív Públ Fed Interna (0455) 
	188
	67.799,3
	67.799,3
	54.893,5
	54.893,5

	Serv da Dív Públ Fed Interna (0455) 
	359
	-
	6.630,1
	6.629,7
	6.629,7

	Serv da Dív Públ Fed Interna (0455) 
	362
	-
	63,2
	63,2
	63,2

	Serv da Dív Públ Fed Interna (0455) 
	367
	-
	132,6
	132,6
	132,6

	Serv da Dív Públ Fed Interna (0455) 
	397
	-
	1.407,5
	1.407,5
	1.407,5

	Serv da Dív Públ Fed Interna (0455) 
	650
	-
	12,7
	12,7
	12,7

	Serv da Dív Públ Fed Interna (0455) 
	680
	-
	597,0
	597,0
	597,0

	Total
		251.681,3
	272.407,5
	251.143,4
	251.078,3

Fonte: SIOP
87. O terceiro propósito do endividamento é o desenvolvimento e manutenção de um mercado eficiente para os valores mobiliários de dívida do governo, seja no âmbito doméstico ou externo. Um estoque de títulos públicos em mercado, com regras de colocação estáveis, favorece a liquidez e a descoberta de preços para vários horizontes, principalmente quando não é possível a construção de uma estrutura a termo da taxa de juros com papéis privados. De acordo com o RMD de dezembro de 2019, o volume financeiro médio diário de títulos negociados no mercado secundário subiu 16,35%, de R$ 38,13 bilhões em dezembro do ano anterior para R$ 44,37 bilhões em dezembro de 2019.
88. O quarto motivo é a disponibilização de instrumentos financeiros de proteção aos agentes econômicos, entre os quais o próprio país, tal como a constituição e manutenção de reservas cambiais em contrapartida ao acúmulo de dívida em moeda doméstica. Quando um agente privado busca proteção contra o risco cambial de suas operações é o ativo subjacente representado pelas reservas internacionais que permite ao Bacen essa assistência. Ela é feita pela via de contratos de swaps cambiais, de linhas de financiamento e vendas diretas da moeda ao agente interessado na proteção de sua exposição à moeda estrangeira.
89. No caso do Brasil, conforme consta do quadro da DBGG, o ativo representado pelas reservas cambiais é igual a R$ 1.438,3 bilhões ou 19,8% do PIB. Sua outra face é o passivo referente às operações compromissadas da Autoridade Monetária, cujo volume em 2019 alcançou R$ 951,5 bilhões, ou 13,1% do PIB.
90. O quinto, mas não menos importante, propósito da existência de títulos do TN na carteira do Bacen é a sua utilização nas operações do mercado aberto como instrumento de política monetária. Quando o Bacen deseja diminuir ou aumentar a liquidez da economia, vende ou compra títulos públicos. O caráter ativo desse instrumento de política monetária e a celeridade de seu efeito permite o ajuste fino de liquidez do sistema econômico e, portanto, o cumprimento das metas de inflação em regimes de política econômica como o adotado no Brasil. De acordo com o quadro da DBGG, além do montante de operações compromissadas há títulos livres na carteira do Bacen no valor de R$ 937,2 bilhões, ou seja, 12,9% do PIB.
II.5 Verificação do cumprimento de acórdãos anteriores
91. A regularidade do pagamento antecipado de R$ 100 bilhões do BNDES ao Tesouro Nacional, efetuada ao longo do exercício financeiro de 2019, conforme análise empreendida no processo apartado das Contas do Governo da República de 2019 (TC Processo 039.532.2019-4) , 'restou pacificada quando da primeira apreciação do TC Processo 018.441/2016-5, em sessão extraordinária de 23/11/2016, ocasião em que a totalidade dos julgadores presentes entendeu que a operação não ofende o art. 37, inciso II, da Lei Complementar 101/2000.'
92. Quanto aos impactos econômicos e fiscais decorrentes das antecipações de pagamentos do BNDES à STN, informa o Box 1, do RAD 2019 que eles reduzem tanto a DPF quanto a DBGG. Quando a liquidação é feita com títulos públicos, seus cancelamentos afetam diretamente a DPF e por consequência, a DBGG. Quando a liquidação é realizada em dinheiro, o impacto se dá pela diminuição do volume de operações compromissadas e, por conseguinte, também da DBGG.
93. Os R$ 100 bilhões foram entregues em três parcelas, todas em moeda corrente, conforme guias de recolhimento da União (GRU) apensadas àquele processo, sendo 'R$ 30,0 bilhões, em 31/5/2019; R$ 40,0 bilhões, em 19/9/2019; e, finalmente, R$ 30,0 bilhões, em 11/12/2019.' Além desses valores, a repactuação dos contratos realizada em 2018, que encurtou os prazos dos empréstimos em relação ao fluxo original, resultou em pagamento pelo BNDES em 2019 de R$ 23 bilhões em serviço contratual.
94. Importa ressaltar que apenas R$ 30 bilhões foram usados em 2019 e o restante foi acrescentado ao colchão de liquidez da dívida nos termos da nota de rodapé 3 do PAF 2020. De fato, a ação 0455 - Serviço da Dívida Pública Federal Interna, com uma dotação inicial de R$ 40,8 bilhões para amortização da dívida, recebeu reforço de R$ 30 bilhões, que teve execução orçamentária e financeira completamente realizada (linha 16 da planilha a peça 32, itens não digitalizáveis: siop2.xlsx) .
III. CONCLUSÃO
95. O objetivo do presente acompanhamento consistiu em avaliar a execução orçamentária e financeira da DPF em 2019 em face do PAF e analisar os agregados e indicadores de endividamento brasileiro no período, no âmbito do acompanhamento periódico e permanente sobre a gestão da Dívida Pública Federal. Nesse sentido, em termos globais a execução orçamentária e financeira da dívida foi, respectivamente de R$ 1.037,8 milhões e R$ 1.037,6 milhões, o equivalente a 72,8% da dotação atualizada. O refinanciamento da dívida, entendido como formado pelas fontes 143 e 144, por sua vez, teve empenhos e pagamentos de, respectivamente, R$ 786.622,1 milhões e R$ 786.485,4 milhões.
96. Com relação ao PAF, as emissões planejadas e realizadas apresentaram diferença de R$ 38.812,8 milhões, correspondente aos valores respectivos de R$ 658.169,5 milhões e de R$ 696.982,3 milhões. Ademais, há cinco motivos pelos quais as emissões divergem dos valores do PAF, o que dificulta a conciliação posterior: não inclusão do superávit financeiro e nem do resultado do Bacen; também ficam de fora as emissões diretas com e sem financeiro, as trocas em ofertas públicas e as operações do Tesouro Direto. Somados esses quatro itens anteriores às emissões realizadas de R$ 696.982,3 milhões chega-se ao valor das emissões da DPMFi, de R$ 738.091 milhões. Em complemento, as operações de curto prazo não fazem parte do PAF, uma vez que 'aumentam os vencimentos dentro do próprio exercício, mas também resultam no ingresso de recursos para atender à necessidade de financiamento.'
97. As despesas primárias financiadas com a fonte 144 - Títulos de Responsabilidade do Tesouro Nacional - Outras Aplicações, e que fazem parte do conjunto de despesas do PAF, estão distribuídas em cinco grandes programas. Esses gastos foram direcionados quase completamente à rede de proteção social, tais como os benefícios previdenciários urbanos, os benefícios de prestação continuada e o bolsa-família, que tiveram execução orçamentária e financeira de, respectivamente, R$ 254.068,5 milhões e R$ 250.428,9 milhões.
98. Em contrapartida aos dispêndios da fonte 144 com outras aplicações, no grupo natureza 3 - outras despesas correntes, relatados no parágrafo anterior, houve execução orçamentária e financeira de, respectivamente, R$ 251.143,4 milhões e R$ 251.078,3 milhões com juros e encargos e amortização da dívida em quatro ações financiadas com quinze fontes distintas da fonte 144, o que demonstra que efetivamente houve refinanciamento de praticamente cem por cento da dívida.
99. Quanto aos agregados de estoque, a DBGG aumentou R$ 228,1 bilhões no exercício, chegando a R$ 5.500,1 bilhões ao final de 2019, passando de 77,2% para 75,8% do PIB. A DLSP cresceu R$ 345,9 bilhões no exercício, atingindo R$ 4.041,8 bilhões ao final de 2019, ou 55,7% do PIB. A DPF aumentou R$ 371,8 bilhões no exercício, alcançando o montante de R$ 4.248,9 bilhões ao final de 2019. Apresenta prazo médio de 4 anos e taxa de vencimento em 12 meses de 18,7%, valores abaixo da estrutura ideal de longo prazo de 5,5 anos e 20%, respectivamente, conforme anunciado no Plano Anual de Financiamento de 2019.
100. No que se refere aos indicadores de vulnerabilidade da dívida, verificou-se que o único a melhorar foi a DBGG/PIB que passou de 77,2% em 2018 para 75,8% em 2019. Em direção oposta, a DLSP/PIB aumentou de 54,1% para 55,7% e a DPF/PIB de 56,8% para 58,6%. Também tiveram piora o perfil de maturação, que foi encurtado de 4,1 para 4 anos concomitantemente ao aumento do percentual vincendo em 12 meses, de 16,3% para 18,7%. A composição da DPF completa o quadro de piora pelo aumento dos títulos pós-fixados e diminuição dos pré-fixados, aumentando a exposição da dívida ao risco da taxa de juros.
101. Com relação ao indicador de sustentabilidade da DPF, pode-se afirmar que a simulação efetuada para dois anos subsequentes passados (2018 e 2019) diminuiu o superávit primário requerido para a estabilidade da relação Dívida/PIB de 2,6 para 1,9%. Com relação aos indicadores financeiros, houve melhora no custo médio acumulado da DPF e no custo médio de emissão em oferta pública. Eles passaram, respectivamente, de 9,86% para 8,71% e de 7,64% para 6,94%, entre 2018 e 2019. Dois outros indicadores corroboram essa melhora, quais sejam a taxa implícita da DLSP e os juros nominais que diminuíram, respectivamente, de 11,5% para 10% e de 5,5% para 5,1% entre os dois exercícios.
102. Relativamente à devolução antecipada de recursos do BNDES ao Tesouro, o Plenário se pronunciou por não haver ofensa ao art. 37, inciso II, da Lei Complementar 101/2000. A devolução foi realizada em moeda, em três parcelas, sendo 30% usadas para amortização da dívida e 70% se incorporou ao colchão de liquidez da dívida. Em virtude do procedimento, houve diminuição de subsídios financeiros ao BNDES.
V. PROPOSTA DE ENCAMINHAMENTO
103. Ante o exposto, propõe-se que os autos sejam submetidos à consideração superior com a seguinte proposta:
I) encaminhar cópia dessa instrução à Secretaria do Tesouro Nacional do Ministério da Economia e ao Banco Central do Brasil;
II) apensar os presentes autos ao TC Processo 018.177/2020-4, que trata da Prestação de sobre as Contas do Presidente da República referente ao exercício de 2019."
2.	O titular da Semag se manifestou nos seguintes termos (peça 39) :
"1. Manifesto-me de acordo com a Proposta de Encaminhamento formulada pela equipe de fiscalização da Semag/Dipec (peça 37, p. 25) e endossada pelo respectivo diretor (peça 38) , com os ajustes e acréscimos explicitados a seguir.
2. O objetivo do presente Acompanhamento foi avaliar a execução orçamentária e financeira da Dívida Pública Federal (DPF) no exercício de 2019 vis-à-vis o Plano Anual de Financiamento (PAF) , e analisar os principais indicadores do endividamento brasileiro no período. A materialidade dos valores envolvidos alcança R$ 4.248,9 bilhões, correspondente ao saldo da DPF em estoque ao final de 2019 (peça 37, p. 10) .
3. Dentre os aspectos considerados no escopo da fiscalização, merecem destaque: i) os indicadores de vulnerabilidade, destinados a mensurar o risco que as condições econômicas impõem à dívida; e ii) os indicadores financeiros, que demonstram o desempenho de mercado da dívida. A análise comparativa entre os exercícios de 2018 e 2019 revelou que houve piora nos indicadores de vulnerabilidade e melhora nos indicadores financeiros.
4. Em termos de vulnerabilidade, conquanto a proporção da Dívida Bruta do Governo Geral (DBGG) em relação ao Produto Interno Bruto (PIB) tenha diminuído de 77,2% em 2018 para 75,8% em 2019, os demais indicadores selecionados para avaliação demonstram: elevação da Dívida Líquida do Setor Público (DLSP) em relação ao PIB (de 54,1% para 55,7%) ; elevação da DPF em relação ao PIB (de 56,8% para 58,6%) ; encurtamento do período de maturação dos títulos da Dívida Pública Mobiliária Federal Interna - DPMFi (de 4,1 anos para 4,0 anos) ; elevação da proporção de títulos vincendos em doze meses em relação ao estoque total da DPMFi (de 16,3% para 18,7%) ; elevação da proporção de títulos pós-fixados (Selic) em relação ao estoque total da DPMFi (de 35,5% para 38,9%) ; diminuição da proporção de títulos prefixados em relação ao estoque total da DPMFi (de 33,0% para 31,0%) .
5. Em termos financeiros, houve redução nos seguintes índices: custo médio acumulado da DPF, de 9,86% para 8,71%; custo médio de emissão em oferta pública de títulos da DPMFi, de 7,64% para 6,94%; taxa implícita da DLSP, de 11,5% para 10,0%; juros nominais, de 5,5% do PIB para 5,1% do PIB.
6. Com efeito, a ação de controle externo ora concluída visou subsidiar a apreciação das Contas do Presidente da República do exercício de 2019, consoante o Parecer Prévio aprovado na forma do Acórdão 1437/2020-TCU-Plenário (relatoria do Ministro Bruno Dantas) e remetido ao Congresso Nacional. Não obstante, entende-se que o presente processo representa mais um passo para uma ampla estratégia de fiscalização da dívida pública, consoante os Acórdão 1798/2015-TCU-Plenário (relatoria do Ministro José Mucio Monteiro) , 1.705/2018-TCU-Plenário (revisado pelo Ministro Weder de Oliveira) e 1.084/2018-TCU-Plenário (relatoria do Ministro Aroldo Cedraz) .
7. Quanto ao cumprimento das disposições da Resolução-TCU 315/2020, que disciplina a formulação de deliberações a serem emitidas por este Tribunal, a Proposta de Encaminhamento lançada nestes autos não envolve determinação ou recomendação a unidades jurisdicionadas, dispensando-se os procedimentos previstos na seção III (Da Construção Participativa das Deliberações) .
8. Ante o exposto, encaminho o presente processo ao gabinete do Ministro-Relator Bruno Dantas, com a seguinte Proposta de Encaminhamento consolidada:
I) informar à Comissão Mista de Planos Orçamentos Públicos e Fiscalização do Congresso Nacional; às Comissões de Assuntos Econômicos e de Transparência, Governança, Fiscalização e Controle e Defesa do Consumidor do Senado Federal e às Comissões de Finanças e Tributação e de Fiscalização Financeira e Controle da Câmara dos Deputados que, em relação à evolução da dívida pública federal entre os exercícios financeiros de 2018 e 2019:
a) houve piora nos seguintes indicadores de vulnerabilidade: Dívida Líquida do Setor Público em relação ao PIB (de 54,1% para 55,7%) ; Dívida Pública Federal em relação ao PIB (de 56,8% para 58,6%) ; período de maturação dos títulos da Dívida Pública Mobiliária Federal Interna - DPMFi (de 4,1 anos para 4,0 anos) ; proporção de títulos vincendos em doze meses em relação ao estoque total da DPMFi (de 16,3% para 18,7%) ; proporção de títulos pós-fixados (Selic) em relação ao estoque total da DPMFi (de 35,5% para 38,9%) ; proporção de títulos prefixados em relação ao estoque total da DPMFi (de 33,0% para 31,0%) ;
b) houve melhora nos seguintes indicadores financeiros: custo médio acumulado da Dívida Pública Federal (de 9,86% para 8,71%) ; custo médio de emissão em oferta pública de títulos da DPMFi (de 7,64% para 6,94%) ; taxa implícita da Dívida Líquida do Setor Público (de 11,5% para 10,0%) ; juros nominais (de 5,5% do PIB para 5,1% do PIB) ;
II) encaminhar cópia do inteiro teor da decisão que vier a ser proferida nestes autos à Secretaria do Tesouro Nacional e ao Banco Central do Brasil;
III) apensar os autos ao processo TC Processo 018.177/2020-4, com fulcro no art. 36, caput, da Resolução-TCU 259/2014."
É o relatório.

não há.

Não atuou.

ACOMPANHAMENTO DA EXECUÇÃO ORÇAMENTÁRIA E FINANCEIRA DA DÍVIDA PÚBLICA FEDERAL EM 2019 COM BASE NO PLANO ANUAL DE FINANCIAMENTO (PAF) DO EXERCÍCIO. ANÁLISE DOS PRINCIPAIS AGREGADOS E INDICADORES DE VULNERABILIDADE, DE SUSTENTABILIDADE E FINANCEIROS DO ENDIVIDAMENTO BRASILEIRO NO PERÍODO. ENCAMINHAMENTO DAS PRINCIPAIS CONCLUSÕES AO CONGRESSO NACIONAL.

RELATÓRIO DE ACOMPANHAMENTO (RACOM)

Secretaria de Macroavaliação Governamental (Semag).

Em apreciação acompanhamento destinado a avaliar a execução orçamentária e financeira da dívida pública federal em 2019 vis-à-vis o Plano Anual de Financiamento e analisar os agregados e indicadores de endividamento brasileiro no período. 
As conclusões desta fiscalização, além de terem subsidiado o exame da Prestação de Contas do Presidente da República referente a 2019 (TC Processo 018.177/2020-4) , apreciada por meio do recente Acórdão 1437/2020-TCU-Plenário, de minha relatoria, representam mais um passo no âmbito da estratégia de fiscalização da dívida pública - v.g. Acórdão 1798/2015-TCU-Plenário (relator Ministro José Mucio Monteiro) , 1.705/2018-TCU-Plenário (revisor Ministro Weder de Oliveira) e 1.084/2018-TCU-Plenário (relator Ministro Aroldo Cedraz) .
Para contextualização, tem-se que, em termos globais, a execução orçamentária e financeira da dívida em 2019 foi, respectivamente, de R$ 1.037,8 milhões e R$ 1.037,6 milhões, equivalente a 72,8% da dotação atualizada. O refinanciamento da dívida teve empenhos e pagamentos de, respectivamente, R$ 786.622,1 milhões e R$ 786.485,4 milhões.
Registre-se que o Plano Anual de Financiamento (PAF) é o instrumento elaborado e divulgado pela Secretaria do Tesouro Nacional que declara a estratégia de financiamento da Dívida Pública Federal (DPF) e contempla as diretrizes e os parâmetros para sua gestão ao longo do ano. O estoque da DPF, sua composição e estrutura de vencimentos estão delineados para o curto prazo no PAF do exercício. 
Nesse contexto, a fiscalização abordou os seguintes aspectos: a) aderência das emissões da Dívida Pública Federal ao PAF de 2019; b) análise dos Demonstrativos da Dívida Bruta do Governo Geral e da Dívida Líquida do Setor Público; c) custo e sustentabilidade da Dívida Pública Federal; d)  propósito e utilidade do endividamento; e e) verificação do cumprimento de acórdãos anteriores.
Acompanho o exame técnico empreendido pela Secretaria de Macroavaliação Governamental (Semag) , com o adendo proposto por seu titular, ambos transcritos no relatório precedente, razão pela qual incorporo seus fundamentos às minhas razões de decidir. 
Trago neste Voto os aspectos mais interessantes deste panorama do endividamento nacional, já que não foram identificadas irregularidades.
Pela programação do PAF, o estoque da DPF ao final de 2018, de R$ 3.877,1 bilhões, deveria crescer em 2019 para um intervalo entre R$ 4.100 bilhões e R$ 4.300 bilhões. Os resultados mostram que a DPF cresceu R$ 371,8 bilhões, alcançando R$ 4.248,9 bilhões, próximo ao limite superior do intervalo previsto. Adicionalmente, de acordo com as métricas de vulnerabilidade, a estrutura da dívida tornou-se mais arriscada.
O indicador de vulnerabilidade mais usado é a razão dívida/PIB, que piorou de 56,8% em 2018 para 58,6% em 2019. A comparação de outros dois indicadores de vulnerabilidade entre 2018 e 2019 mostra que o prazo médio da DPF diminuiu para quatro anos e o percentual vincendo em doze meses aumentou para 18,7%, próximo à média da faixa prevista (17% a 20%) . Esses dois indicadores ficaram abaixo dos objetivos de longo prazo anunciados no PAF 2019, respectivamente, de prazo médio de 5,5 anos e percentual vincendo em doze meses de 20%.
Ainda em termos de vulnerabilidade, conquanto a proporção da Dívida Bruta do Governo Geral (DBGG) em relação ao Produto Interno Bruto (PIB) tenha diminuído de 77,2% em 2018 para 75,8% em 2019, os demais indicadores selecionados para avaliação evidenciaram: 
elevação da Dívida Líquida do Setor Público (DLSP) em relação ao PIB (de 54,1% para 55,7%) ; 
encurtamento do período de maturação dos títulos da Dívida Pública Mobiliária Federal Interna - DPMFi (de 4,1 anos para 4,0 anos) ; 
elevação da proporção de títulos vincendos em doze meses em relação ao estoque total da DPMFi (de 16,3% para 18,7%) ; 
elevação da proporção de títulos pós-fixados (Selic) em relação ao estoque total da DPMFi (de 35,5% para 38,9%) ; e
diminuição da proporção de títulos prefixados em relação ao estoque total da DPMFi (de 33,0% para 31,0%) .
A relativa piora na composição da DPF em relação a 2018 decorrente do aumento do percentual dos títulos indexados pela taxa Selic e diminuição do percentual de títulos prefixados tornou a dívida mais suscetível à mudança nas taxas de juros, o que encarece o custo médio em eventual conjuntura de choque sobre a economia.
Veja-se que todo o exame destes autos se refere a 2019 e não foi impactado pelos efeitos econômicos da pandemia de Covid-19, evento que forçou o Estado brasileiro a gastar substancialmente mais que o previsto, gerar mais dívida pública e suspender a vigência de algumas regras de responsabilidade fiscal em 2020.
Ou seja, o perfil de maior exposição a risco da composição da dívida ao final de 2019 restou conjugado a evento que gerou forte pressão fiscal em todos os entes federados, ainda que a taxa básica de juros da economia (Selic) esteja no patamar mais baixo da história. Ainda assim, essa situação deverá culminar, segundo previsões otimistas, em endividamento acima de 100% do PIB no curto prazo
Com relação aos indicadores financeiros de 2019, houve melhora no custo médio acumulado da DPF e no custo médio de emissão em oferta pública. Eles passaram, respectivamente, de 9,86% para 8,71% e de 7,64% para 6,94%, entre 2018 e 2019. Dois outros indicadores corroboram essa melhora, quais sejam: a taxa implícita da DLSP e os juros nominais, que diminuíram, respectivamente, de 11,5% para 10% e de 5,5% para 5,1% entre os dois exercícios.
No que tange aos demonstrativos da dívida, o trabalho retratou a expansão continuada tanto da dívida bruta (DBGC) quanto da dívida líquida do governo central (DLGC) em valores nominais, de dezembro de 2002 a dezembro de 2019. Em percentual do PIB ocorreu inversão da trajetória - de descendente para ascendente - tanto na dívida bruta como na dívida líquida, a partir de 2014, conforme gráfico abaixo.
Dívidas bruta e líquida do governo central
Fonte: Bacen - Nota para Imprensa - Política Fiscal - Fevereiro/2020 e série histórica.
A inflexão na trajetória ocorrida a partir de 2014 decorreu dos resultados primários deficitários, da queda acumulada de 6,6% do PIB no primeiro triênio (2014-2016) e da leve recuperação acumulada de 3,8% no triênio seguinte.
No caso do governo central, os sucessivos déficits primários dos últimos seis anos foram causados pelo aumento das despesas obrigatórias, que saltaram de 13,6% do PIB em 2014 para 15,6% do PIB em 2019. Os resultados primários do primeiro triênio (2014-2016) foram, respectivamente, negativos em 0,4%, 1,9% e 2,5% do Produto Interno Bruto. No segundo triênio, observou-se uma leve melhora do resultado fiscal, porém ainda com déficits primários de, respectivamente, 1,8%, 1,7% e 1,2% do PIB.
No mesmo sentido, o comportamento do PIB no primeiro triênio (2014-2016) foi, respectivamente, de 0,14%, -3,5% e -3,3%. No segundo triênio da série (2017-2019) , houve leve recuperação com crescimentos de, respectivamente, 1,3%, 1,3% e 1,1%. Além do efeito do denominador no indicador Dívida/PIB, a retração da economia e o baixo crescimento dificultam a geração de superávits que possam estabilizar a trajetória da dívida como percentual do PIB.
 Nesse cenário, avaliou-se o indicador de sustentabilidade da DPF. Em simulação efetuada para dois anos subsequentes passados (2018 e 2019) , o superávit primário requerido para que se atinja a estabilidade da relação Dívida/PIB caiu de 2,6 para 1,9%. É um alento, mas ainda assim absolutamente distante da realidade fiscal brasileira.
Com relação aos indicadores financeiros, houve melhora no custo médio acumulado da DPF e no custo médio de emissão em oferta pública. Eles passaram, respectivamente, de 9,86% para 8,71% e de 7,64% para 6,94%, entre 2018 e 2019. Dois outros indicadores corroboram essa melhora, quais sejam: a taxa implícita da DLSP e os juros nominais, que diminuíram, respectivamente, de 11,5% para 10% e de 5,5% para 5,1% entre os dois exercícios.
No que se refere a decisões anteriores do TCU, a equipe analisou a regularidade do pagamento antecipado de R$ 100 bilhões do BNDES ao Tesouro Nacional, efetuada ao longo do exercício financeiro de 2019. Essa operação foi considerada regular por esta Casa nos termos do Acórdão 2975/2016-TCU-Plenário (TC Processo 018.441/2016-5, relator ministro Raimundo Carreiro) , quando entendeu que a devolução não ofende o art. 37, inciso II, da Lei de Responsabilidade Fiscal.
Os R$ 100 bilhões foram restituídos em três parcelas, todas em moeda corrente, sendo R$ 30 bilhões em 31/5/2019, R$ 40 bilhões em 19/9/2019 e, finalmente, R$ 30 bilhões em 11/12/2019. Além desses valores, a repactuação dos contratos realizada em 2018, que encurtou os prazos dos empréstimos em relação ao fluxo original, acarretou pagamento pelo BNDES, em 2019, de R$ 23 bilhões em serviço contratual.
Os impactos econômicos e fiscais das antecipações de pagamentos do BNDES à STN reduziram tanto a DPF quanto a DBGG. Como a devolução foi realizada em moeda, 30% do montante foi aplicado em amortização da dívida e 70% se incorporou ao colchão de liquidez da dívida. Consequentemente, houve diminuição de subsídios financeiros ao BNDES.
Ao fim, a Semag propõe informar ao Congresso Nacional, suas casas e comissões pertinentes, o seguinte resumo do apurado nestes autos:
que houve piora nos seguintes indicadores de vulnerabilidade: Dívida Líquida do Setor Público em relação ao PIB (de 54,1% para 55,7%) ; Dívida Pública Federal em relação ao PIB (de 56,8% para 58,6%) ; período de maturação dos títulos da Dívida Pública Mobiliária Federal Interna - DPMFi (de 4,1 anos para 4,0 anos) ; proporção de títulos vincendos em doze meses em relação ao estoque total da DPMFi (de 16,3% para 18,7%) ; proporção de títulos pós-fixados (Selic) em relação ao estoque total da DPMFi (de 35,5% para 38,9%) ; e proporção de títulos prefixados em relação ao estoque total da DPMFi (de 33,0% para 31,0%) ;
que houve melhora nos seguintes indicadores financeiros: custo médio acumulado da Dívida Pública Federal (de 9,86% para 8,71%) ; custo médio de emissão em oferta pública de títulos da DPMFi (de 7,64% para 6,94%) ; taxa implícita da Dívida Líquida do Setor Público (de 11,5% para 10,0%) ; e juros nominais (de 5,5% do PIB para 5,1% do PIB) .
Anuo à proposta de informar dos aspectos essenciais deste acompanhamento à Comissão Mista de Planos Orçamentos Públicos e Fiscalização do Congresso Nacional, às Comissões de Assuntos Econômicos e de Transparência, Governança, Fiscalização e Controle e Defesa do Consumidor do Senado Federal e às Comissões de Finanças e Tributação e de Fiscalização Financeira e Controle da Câmara dos Deputados, além do envio de cópia do acórdão à Secretaria do Tesouro Nacional e ao Banco Central do Brasil.
Ante o exposto, voto por que o Tribunal adote o Acórdão que ora submeto à deliberação deste Colegiado.
TCU, Sala das Sessões Ministro Luciano Brandão Alves de Souza, em 12 de agosto de 2020.
Ministro BRUNO DANTAS 
Relator